ACORDAO-COMPLETO-2332369

ACÓRDÃO 529/2020 ATA 7/2020 - PLENÁRIO

VISTOS, relatados e discutidos estes autos de solicitação do Congresso Nacional, decorrente de requerimento de autoria do Senador Ataídes Oliveira, aprovado pela Comissão de Meio Ambiente, Defesa do Consumidor e Fiscalização e Controle do Senado Federal (CMA) , a respeito das disponibilidades financeiras das federações estaduais vinculadas às confederações nacionais que recebem recursos das entidades integrantes do denominado Sistema 'S'.
ACORDAM os ministros do Tribunal de Contas da União, reunidos em sessão do Plenário, ante as razões expostas pelo revisor, com fundamento no art. 38, II, da Lei 8.443/1992, em:
9.1. considerar a solicitação atendida;
9.2. disponibilizar acesso dos autos à Presidência do Senado Federal e à Comissão de Meio Ambiente, Defesa do Consumidor e Fiscalização e Controle do Senado Federal (CMA) ;
9.3. determinar a constituição de processo específico para aprofundar o exame quanto à necessidade de as confederações e federações patronais prestarem contas aos serviços sociais autônomos quanto aos repasses de recursos oriundos de contribuições compulsórias incidentes sobre a folha de salário dos empregadores previstas no art. 240 da Constituição Federal;
9.3.1. no âmbito do processo de fiscalização a ser autuado, oportunizar a manifestação, caso assim desejem, por parte das entidades dos serviços sociais autônomos: Serviço Social da Indústria (Sesi) , Serviço Nacional de Aprendizagem Industrial (Senai) , Serviço Social do Comércio (Sesc) , Serviço Nacional de Aprendizagem Comercial (Senac) , Serviço Social do Transporte (Sest) , Serviço Nacional de Aprendizagem do Transporte (Senat) , Serviço Nacional de Aprendizagem Rural (Senar) e Serviço Nacional de Aprendizagem do Cooperativismo (Sescoop) .

Solicitação do Congresso Nacional de fiscalização nas federações estaduais vinculadas às confederações nacionais que recebem recursos das entidades integrantes do denominado Sistema  S, com o escopo de averiguar suas disponibilidades financeiras.

não há.

3. Interessados/Responsáveis:
3.1. Interessados: Confederação Nacional do Comercio de Bens, Serviços e Turismo (33.423.575/0001-76); Confederação Nacional da Indústria (33.665.126/0001-34); Confederação Nacional das Cooperativas (07.572.853/0001-47); Confederação Nacional do Transporte (00.721.183/0001-34); Confederação da Agricultura e Pecuária do Brasil (33.582.750/0001-78); Federação (92.953.983/0001-07); Federação Interestadual das Empresas de Transporte de Cargas - Fenatac (52.803.996/0001-77); Federação da Agricultura e Pecuária do Estado do Piauí (06.522.312/0001-41); Organização das Cooperativas Brasileiras (63.057.822/0001-29).

VITAL DO RÊGO

Ministro Vital do Rêgo.

13.1. Ministros presentes: José Mucio Monteiro (Presidente), Walton Alencar Rodrigues, Benjamin Zymler, Augusto Nardes, Aroldo Cedraz, Raimundo Carreiro, Ana Arraes, Bruno Dantas e Vital do Rêgo (Revisor).
13.2. Ministros com voto vencido: Walton Alencar Rodrigues e Ana Arraes.
13.3. Ministro que não participou da votação: Bruno Dantas.
13.4. Ministro-Substituto convocado com voto vencido: Weder de Oliveira (Relator).
13.5. Ministros-Substitutos presentes: Augusto Sherman Cavalcanti e André Luís de Carvalho.

WEDER DE OLIVEIRA

Reproduzo a seguir a instrução da Secretaria de Controle Externo da Previdência, do Trabalho e da Assistência Social (SecexPrevidência) inserta à peça 589 destes autos:
"INTRODUÇÃO
1. Trata-se de solicitação do Congresso Nacional, aprovada pela Comissão de Meio Ambiente, Defesa do Consumidor e Fiscalização e Controle (CMA) do Senado Federal, encaminhada a esta Corte pelo presidente daquela comissão, Senador Otto Alencar, referente ao requerimento 84/2015, peça 1, de autoria do Senador Ataídes Oliveira, a respeito das disponibilidades financeiras das federações estaduais vinculadas às confederações nacionais que recebem recursos das entidades integrantes do denominado Sistema 'S'.
HISTÓRICO
2. No Acórdão 2907/2015-TCU-Plenário, Relatoria Weder de Oliveira, peça 7, os presentes autos, por preencherem os requisitos de admissibilidade previstos no art. 232, III, do RI/TCU e no art. 4º, I, 'b', da Resolução TCU 215/2008, foram, além de conhecidos, consignados das seguintes determinações:
'9.2. autorizar desde já, com fundamento nos arts. 1º, II, e 38, I, da Lei 8.443/1992, a realização de inspeções e diligências nas federações estaduais vinculadas às confederações nacionais que recebem repasses das entidades do 'Sistema S', com o escopo de averiguar suas disponibilidades financeiras, em 31/12/2014; 
9.3. fixar o prazo para atendimento da presente solicitação do Congresso Nacional em até 180 (cento e oitenta) dias após a data de autuação destes autos, com fundamento no art. 15, II, da Resolução TCU 215/2008; 
9.4. determinar à SecexPrevidência que retorne os autos ao gabinete do relator até a data de 19/2/2016; 
9.5. dar ciência desta deliberação à Comissão de Meio Ambiente, Defesa do Consumidor e Fiscalização e Controle (CMA) do Senado Federal e ao senador Ataídes Oliveira, nos termos do art. 19 da Resolução TCU 215/2008, informando-lhes que, tão logo concluída a coleta das informações solicitadas, ser-lhes-á dado conhecimento dos resultados.'
3. No Voto precedente ao acórdão anteriormente reproduzido, peça 8, o Ministro-Relator, observando que o requerimento do Senador Ataídes de Oliveira não especificou o período a que se refere o pedido, incorporou às suas razões de decidir a sugestão da unidade instrutiva acerca da data de início das disponibilidades financeiras a serem levantadas, 31/12/2014.
4. Com fundamento no item 9.2 do Acórdão 2907/2015-TCU-Plenário, a SecexPrevidência, diante da necessidade de obtenção de informações específicas junto às diversas entidades jurisdicionadas, realizou diligências aos seguintes destinatários: Confederação Nacional da Indústria (CNI) , peça 21, Confederação Nacional do Transporte (CNT) , peça 20, Confederação Nacional do Comércio de Bens, Serviços e Turismo (CNC) , peça 18, Confederação Nacional da Agricultura (CNA) , peça 17, a Organização das Cooperativas do Brasil (OCB) , peça 19, e ao Serviço Brasileiro de Apoio às Micro e Pequenas Empresas (Sebrae) , peça 22.
5. No entanto, a Confederação Nacional da Indústria (CNI) , peça 16, e a Confederação da Agricultura e Pecuária do Brasil (CNA) , peça 22, interpuseram pedido de reexame contra o item 9.2 do Acórdão 2907/2015-TCU-Plenário.
6. No exame de admissibilidade, peça 45, considerando o disposto no art. 279 do Regimento Interno do TCU, o AUFC propôs o não cabimento dos mencionados pedidos de reexame. Não obstante, o titular da Serur, divergindo de tal proposta, submeteu os presentes autos ao Relator dos recursos, com a proposta de conhecimento dos pedidos interpostos, peça 46.
7. O MPTCU, em razão do despacho do Ministro-Relator dos Recursos, José Múcio Monteiro, peça 53, elaborou parecer manifestando-se pelo conhecimento dos pedidos de reexame interpostos pela CNI e pela CNA, peça 59.
8. Acerca das diligências realizadas, a SecexPrevidência observando que a CNI, a CNT, a CNC e a CNA não atenderam ao que lhes foi solicitado, propôs determinar a fixação de prazo, noventa dias, para que tais entidades enviassem a este Tribunal as informações requeridas nos Ofícios 1183 (peça 21) , 1184 (peça 20) , 1185 (peça 18) , e 1186-TCU/SecexPrevidência, peça 17.
9. Considerando as divergências surgidas sobre o conhecimento dos pedidos de reexame interpostas pela CNI e pela CNA, e, ponderando pela segurança jurídica e pela solenidade das solicitações do Congresso Nacional, o Relator, Ministro-Substituto, Weder de Oliveira, propugnou, em seu Voto, peça 69, a prorrogação do prazo de atendimento da presente solicitação do Congresso Nacional por mais 90 (noventa) dias, conforme facultado pelo § 2º do art. 15 da Resolução TCU 215/2008.
10. Por conseguinte, foi prolatado o Acórdão 563/2016-TCU-Plenário, peça 68, contendo, em suma, além da proposta de prorrogação assinalada pelo Relator, a tramitação dos pedidos de reexame mencionados.
11. O Ministro-Relator, José Múcio, no despacho em que conheceu dos recursos interpostos pela CNI e pela CNA, peça 102, determinou da limitação da fiscalização das disponibilidades financeiras à arrecadação parafiscal.
12. Por sua vez, tendo em vista o impacto do mérito dos pedidos de reexame mencionados, prolatou-se o Acórdão 1463/2016-TCU-Plenário, peça 110, por meio do qual se fixou o prazo de atendimento desta solicitação do Congresso Nacional em 90 dias, contados a partir do julgamento dos presentes pedidos de reexame; e a restituição dos autos à Secretaria de Recursos para que se analisasse, com a maior brevidade possível, a matéria.
13. Ao analisar os pedidos de reexame, o AUFC propôs o provimento parcial das razões interpostas, sem prejuízo da sugestão de realização de inspeções e diligências exclusivamente aos recursos que possuam natureza tributária (compulsoriamente arrecadados de uma dada coletividade de pessoas por determinação legal) , peça 115.
14. No entanto, o titular daquela unidade instrutiva, considerando que a inspeção poderia redundar em averiguação de dados para os quais esta Corte não tem competência constitucional de acesso, porquanto todas as receitas estariam indiferenciadas financeiramente, divergiu parcialmente do encaminhamento proposto, peça 117.
15. O representante do MPTCU manifestou-se em conformidade com a proposta formulada pela AUFC, peça 122.
16. Isso posto, no Acórdão 436/2017-TCU-Plenário, peça 123, deu-se provimento parcial, alterando o teor do item 9.2 do Acórdão 2907/2015-TCU-Plenário, que, desde então, passou a ter a seguinte redação: 
'9.2. autorizar desde já, com fundamento nos arts. 1º, inciso II, e 38, inciso I, da Lei 8.443/1992, a solicitação de informações às federações estaduais vinculadas às confederações nacionais que recebem repasses das entidades do 'Sistema S', com o escopo de averiguar suas disponibilidades financeiras, em 31/12/2014, exclusivamente quanto aos recursos que possuam origem tributária (compulsoriamente arrecadados de uma dada coletividade de pessoas por determinação legal) ';
17. A partir da prolação da decisão anteriormente reproduzida, a presente SCN, não obstante referir-se às disponibilidades financeiras das federações estaduais sem restrição de origem, passou a se limitar apenas aos recursos oriundos de receitas derivadas.
18. Considerando que o provimento parcial dos pedidos de reexame implicou a alteração da redação do item 9.2 do Acórdão 2907/2015-TCU-Plenário, a unidade técnica realizou novas diligências, no sentido de adequar os trabalhos à determinação inovada a partir do Acórdão 436/2017-TCU-Plenário, peças 138-141.
19. Analisados os documentos e informações encaminhados pelas entidades em resposta às diligências citadas no parágrafo anterior, a unidade instrutiva, peça 179, concluiu, em substância: a CNI foi a única Confederação que encaminhou, integralmente, as informações e documentos solicitados por este Tribunal; que o Sebrae, por não se encontrar vinculado a nenhuma confederação nacional, e, por não existirem federações no âmbito da OCB, a SCN, para essas entidades, foi considerada atendida; 
20. E ainda: a CNA enviou as disponibilidades financeiras, em 31/12/2014, de doze federações estaduais; a CNT, por sua vez, não encaminhou quaisquer dados referentes às disponibilidades financeiras das federações em 31/12/2014, alegando impossibilidade de obtenção de tais informações; e, por apresentarem incompatibilidades com as informações prestadas outrora, além de lacunas de algumas federações, das planilhas enviadas pela CNC, somente a planilha referente ao saldo das contribuições sindicais foram registradas no relatório. 
21. Considerando que as diligências realizadas não atenderam à essência da SCN, e, observando que as comunicações não foram realizadas para as federações, mas junto às confederações, foi prolatado o Acórdão 2405/2017-TCU-Plenário, peça 183, no qual de forma sintética: fixou novo prazo de 120 dias para atendimento da presente solicitação do Congresso Nacional; e determinou à SecexPrevidência que, no prazo de 15 dias, remeta ao relator nova proposta para atendimento desta solicitação do Congresso Nacional, levando em consideração o disposto no voto, itens 18-20, peça 184, p. 3.
22. Com a finalidade de sanar as falhas apontadas no Acórdão 2405/2017-TCU-Plenário, acerca da insuficiência das informações prestadas em face da SCN, a SecexPrevidência, após versar sobre a origem e o fim dos recursos circulados por tais entidades e pelas federações que lhes são vinculadas, propôs novas diligências, peça 192, que foram autorizadas pelo Ministro-Relator, peça 194.
23. Por conseguinte, foram realizadas diligências às 97 Federações e para as cinco Confederações e ao Sebrae, peças 199-300, 470-474 e 507, na forma proposta nos itens 50, 51, 52, 53, 54, 56 e 60 da instrução à peça 192, p. 9
24. Nesse sentido, a presente instrução se pauta nas respostas enviadas em atendimento às solicitações citadas no item anterior. 
Análise
Considerações Iniciais
25. A Contribuição Sindical está prevista no artigo 149 da Constituição Federal e nos artigos 578 a 591 da Consolidação das Leis do Trabalho (CLT) . Possui natureza tributária e é exigida compulsoriamente de todos os integrantes das categorias econômicas ou profissionais, independentemente de associação a um sindicato, tendo por finalidade o custeio de atividades essenciais das entidades sindicais.
26. A distribuição dos recursos arrecadados observa o disposto no artigo 589 da CLT. Do montante arrecadado com a Contribuição Sindical, 60% ficam com o sindicato que representa a categoria, 20% vão para a Conta Especial Emprego e Salário (CEES) do Ministério do Trabalho (MTb) , 15% destinam-se à federação estadual e 5% cabem à Confederação.
27. Em relação às Confederações ligadas às entidades do Sistema 'S', além desses recursos, há ainda, legalmente estabelecido, o repasse de recursos para o custeio das atividades administrativas dessas entidades sindicais: os repasses obrigatórios do Sistema 'S'.
28. As contribuições compulsórias ao Sistema 'S', incidentes sobre a folha de salários dos empregadores, estão previstas no art. 240 da Constituição Federal. Atualmente, estão fixados os valores de 1,5% para Sesi/Sesc (art. 30 da Lei 8.036/1990) e 1% para Senai/Senac (art. 1º do Decreto-Lei 6.246/1944 e art. 4º do Decreto-Lei 8.621/1946) . No caso específico do Senai, há uma contribuição adicional de 0,2% devida pelas empresas contribuintes com mais de quinhentos funcionários (art. 6º do Decreto-Lei 4.048/1942) . O repasse obrigatório às entidades sindicais patronais é calculado como um percentual da arrecadação de cada entidade e está previsto em seus respectivos regulamentos:
'a) Senai: 2% para a CNI e 1% para as federações regionais das indústrias (art. 34, alínea 'q', e art. 51, alínea 'd', do Decreto 494/1962, c/c art. 4º, § 3º, do Decreto-lei 4.048/1942) ;
b) Sesi: 4% para a CNI e 7% para as federações regionais das indústrias (arts. 52 e 53 do Decreto 57.375/1965) ;
c) Sesc/Senac: 3% para a CNC e 3% para as federações regionais do comércio (arts. 32, § 1º, e 33 do Decreto 61.843/1967, c/c art. 4º, § 2º, do Decreto-lei 8.621/1946, e arts. 32, § 1º, e 33 do Decreto 61.836/1967) .
d) Sest/Senat: 10% para a CNT a título de taxa de administração superior (art. 8º da Lei 8.706/93) .'
29. O Sesi/Senai repassa, também, até 1,5% de sua dotação orçamentária ao Instituto Euvaldo Lodi (IEL) , ligado à Diretoria de Educação e Tecnologia (Diret) da CNI. Tais repasses estão sujeitos à prestação de contas, nos termos das Resoluções Senai/CN 375/2009 e Sesi/CN 2/2009 e do Acórdão 338/2013-TCU-Plenário, de relatoria do Ministro André de Carvalho.
30. No que tange ao Senar, o repasse à CNA e às federações rurais é definido no regimento interno de cada entidade, e não em sua lei de criação ou regulamento.
31. Quanto ao Serviço Nacional de Aprendizagem do Cooperativismo, Sescoop, nos termos do art. 12, incisos I a VI, do Decreto 3017/1999, constitui as suas receitas: contribuição mensal compulsória, recolhida, a partir de janeiro de 1999, pela Previdência Social, de 2,5% sobre o montante da remuneração paga a todos os empregados pelas cooperativas; doações e legados, receitas operacionais, penas pecuniárias, rendas oriundas de prestação de serviços, da alienação ou da locação de bens e das subvenções voluntárias da União, estados e municípios.
32. E o repasse do Sescoop às suas administrações estaduais é definido no art. 45 do Regimento Interno da Unidade Nacional, da seguinte forma, art. 45: 2% para a OCB, 10% para o custeio da Unidade Nacional do Sescoop; 20% para a formação do Fundo Solidário de Desenvolvimento Cooperativo, Fundecoop; e 68% para a aplicação direta pelas unidades estaduais ou Regionais.
33. Preliminarmente, esta análise se limita às respostas dos ofícios autuados às peças 199-300, 470-474 e 507.
34. Ressalta-se que, com a finalidade de facilitar o entendimento, esta instrução se dividirá de acordo com a natureza da Confederação a que as federações são vinculadas.
Confederação Nacional do Transporte (CNT) : 37 Federações.
35. Em síntese, constou das diligências enviadas às federações vinculadas à CNT a seguinte solicitação: informações acerca dos saldos de suas disponibilidades financeiras, em 31/12/2014, segregadas por origem, quais sejam, a contribuição sindical obrigatória e os repasses das entidades do Sistema 'S' para custear as despesas de administração da Federação Sindical.
36. Das 37 federações vinculadas à CNT, 24 responderam. Dessas, apenas 14 foram devidamente respondidas de acordo com o que foi solicitado.
37. Assim, passa-se ao seguinte demonstrativo das 14 respostas aptas ao atendimento da SCN.
38. Ressalta-se que não foram consideradas, no quadro a seguir, as transferências voluntárias, isto é, aquelas excetuadas das previsões normativas indicadas nos itens 25 a 32 da presente instrução.
	Federação
	Contribuição Sindical Obrigatória (A) 
	Contribuição Originada do Sistema "S" (B) 
	Total (A+B) 

	FECAM-SC
	R$ 0,00
	R$ 7.000,00
	R$ 7.000,00

	FECAM-RS
	R$ 476.152,68
	R$ 35.000,00
	R$ 692.682,39

	FENAMAR
	R$ 176.903,10
	R$ 0,00
	R$ 176.903,10

	FETCEMG
	R$ 78.352,66
	R$ 0,00
	R$ 78.352,66

	FETCESP
	R$ 865.658,54
	R$ 525.000,00
	R$ 1.390.658,54

	FETRAM
	R$ 358,84
	R$ 82,63
	R$ 441,47

	FETERGS
	R$ 193.886,30
	R$ 0,00
	R$ 193.886,30

	FETRAMAR
	R$ 21.560,30
	R$ 24.914,12
	R$ 46.474,12

	FENATAC
	R$ 3.008,78
	R$ 0,00
	R$ 3.008,78

	FETRANS
	R$ 31.913,08
	R$ 22.889,57
	R$ 54.812,65

	FETRAMAZ
	R$ 83.473,71
	R$ 0,00
	R$ 83.473,71

	FETRANSPORTES
	R$ 289.773,64
	R$ 23.216,73
	R$ 312.990,37

	FETRANSUL
	R$ 69.231,42
	R$ 104.409,58
	R$ 173.641,00

	FECAVREP
	R$ 28.378,53
	R$ 180.000,00
	R$ 208.378,53

	FEPASC
	R$ 219.738,22
	R$ 483.000,00
	R$ 702.738,22

	FECEVERGS
	R$ 64.967,71
	R$ 180.000,00
	R$ 244.967,71

	FETRANSPOR
	R$ 3.028.297,00
	R$ 0,00
	R$ 3.028.297,00

	FETRABASE
	R$ 19.454,45
	R$ 48.391,27
	R$ 67.845,72

	FECAM-RJ
	R$ 0,00
	R$ 176.623,32
	R$ 176.623,32

	FETRONOR
	R$ 475,52
	R$ 0,00
	R$ 475,52

	FETACESP
	R$ 222.516,05
	R$ 0,00
	R$ 222.516,05

39. Às informações elencadas no item anterior soma-se à enviada pelo Presidente da Confederação Nacional do Transporte, peça 565, de que não há transferências direta de recursos do Sistema 'S' para as Federações, sendo as despesas desses entes estaduais custeadas por meio de valores repassados pela CNT a título de verba de representação no Conselho do Sest/Senat.
40. Além disso, relata o Presidente da CNT, peça 565, in verbis:
'A Confederação Nacional do Transporte, por sua vez, recebe dez por cento das receitas do Sest e do Senat a título de taxa de administração superior, que é aplicada em benefício dos trabalhadores em transporte rodoviário, trabalhadores em transportes rodoviário, dos transportadores autônomos, dos seus familiares e dependentes, bem como dos trabalhadores de outras modalidades de transporte, que venham a ser a eles vinculados através de legislação, conforme dispõe o artigo 8º da Lei 8.706/1993.'
41. A partir das informações prestadas pelo Presidente da CNT, no que concerne a essa Confederação, a resposta à SCN pode, em princípio, não ser considerada satisfatória, porque estão ausentes as disponibilidades financeiras, em 31/12/2014, exclusivamente quanto aos recursos de origem tributária. 
42. Entretanto, uma vez limitada a SCN às disponibilidades financeiras das federações estaduais vinculadas às confederações nacionais que recebem recursos das entidades integrantes do denominado Sistema 'S', a resposta da CNT, isoladamente, não possui o condão de prejudicar o cumprimento do Acórdão 436/2017-TCU-Plenário.
43. Isso porque o teor do Acórdão 436/2017-TCU-Plenário se refere às federações estaduais e não às Confederações. 
44. A tentativa de contatar a CNT com o intuito de obtenção, de forma consolidada, das disponibilidades financeiras das federações que lhe são vinculadas, foi um procedimento instrumentalizado para racionalizar o atendimento da SCN.
45. Não obstante, observando que menos de 40% das diligências realizadas foram satisfatoriamente respondidas, questiona-se o procedimento necessário ao cumprimento da SCN.
46. É que, consoante esposado nesta Corte, Acórdão 2771/2009-TCU-Plenário, a competência fiscalizadora deste Tribunal sobre tais entidades se mostra limitada, já que não estão obrigadas à prestação ordinária de contas, salvo no caso de dano dos recursos provenientes da contribuição sindical, in verbis: 
'18. Dessa maneira, tais posicionamentos, apesar de não reconhecerem ao TCU o poder de exigir prestações de contas ordinárias dessas entidades, reforçam as competências fiscalizadora e de julgamento de responsáveis por danos ao erário (TCE) , atribuídas constitucionalmente ao TCU, no sentido de que as entidades sindicais, em respeito ao art. 8º, I, da CF/88, não estão obrigadas a prestar contas (ordinárias anuais) ao TCU, embora sujeitem-se ao exercício daquelas competências no caso de eventual malversação dos recursos provenientes da contribuição sindical quando se configurar prejuízo ao erário.
19. O que se vê nos presentes autos, é que o solicitante busca as informações sobre as disponibilidades financeiras das Federações ligadas às entidades do Sistema S estaduais. No entanto, apesar de este Tribunal exercer controle sobre essas entidades, nos termos do art. 8º, I, e do artigo 71, I e II, da Constituição de 1988 e da jurisprudência desta Casa, não se verifica, no caso concreto, uma irregularidade detectada pela autoridade que liberou os recursos e/ou apontada pelo controle interno, ou então em decorrência de denúncia.'
47. Dessa maneira, não obstante o baixo atendimento das diligências realizadas, não se verifica outro procedimento, ainda que de natureza coercitiva, ao pleno atendimento das informações requeridas.
48. Consignado no Voto condutor do Acórdão 2405/2017-TCU-Plenário, Relator Weder de Oliveira, peça 184, p. 3, em substância, a SCN se relaciona a informações a respeito da disponibilidade financeira das federações estaduais vinculadas às confederações nacionais (CNI, CNT, CNC, CNA e SCN) que recebem repasse de contribuições públicas das entidades do respectivo sistema de serviço social autônomo (Senar, Senac, Sesc, Sescoop, Senai, Sesi, Sest, Senat e Sebrae) .
49. Conforme indicado nos presentes autos, peça 9, p. 2, a Contribuição Sindical, prevista no artigo 149 da Constituição Federal e nos artigos 578 a 591 da Consolidação das Leis do Trabalho (CLT) , possui natureza tributária e é exigida compulsoriamente de todos os integrantes das categorias econômicas ou profissionais, independentemente de associação a um sindicato, tendo por finalidade o custeio de atividades essenciais das entidades sindicais
50. O rateio desse tributo, também descrito no arrazoado da peça 9, observa o disposto no artigo 589 da CLT, sendo que, do montante arrecadado com a Contribuição Sindical, 60% ficam com o sindicato que representa a categoria, 20% vão para a Conta Especial Emprego e Salário (CEES) do Ministério do Trabalho (MTb) , 15% destinam-se à federação estadual e 5% cabem à Confederação.
51. E, por fim, em relação às Confederações ligadas às entidades do Sistema 'S', além desses recursos, há ainda, legalmente estabelecido, o repasse de recursos para o custeio das atividades administrativas dessas entidades sindicais, a exemplo da contribuição do Sest/Senat para a CNT (art. 8º da Lei 8706/93) .
52. Não se olvida da natureza pública dos recursos envolvidos na SCN em questão, porque são tributárias as suas naturezas ou legalmente compulsórios os seus repasses. 
53. Entretanto, enfrenta-se, para o devido atendimento da SCN, entraves de natureza técnica e factual. 
54. Das entidades que não responderam, verificou-se problemas na informação prestada. É que além de as respostas não terem sido encaminhadas de forma completa, também trataram dos repasses totais das contribuições no exercício de 2014 e não das disponibilidades financeiras (peça 335, 467, 343, 480, 357, 339, 359, 498, 324 e 352) .
55. No entanto, foram consideradas, no caso das respostas autuadas nas peças enumeradas no item anterior, os valores informados de contribuição sindical obrigatória. 
56. Diante da má qualidade das informações prestadas, da dificuldade de se conseguir as informações, configurada pelas respostas às diligências realizadas até presente momento, dos custos adicionais para o encaminhamento de novas diligências, bem como da jurisdição limitada do TCU frente as entidades sindicais, considera-se prejudicada o atendimento da SCN quanto ao Sistema Transporte. 
Confederação Nacional da Agricultura: 27 Federações.
57. De início, a CNA, por meio do Ofício 34/2016, peça 52, comunicou, em suma, que não são efetuados repasses do Serviço Nacional de Aprendizagem Rural - Senar em favor da CNA ou das federações, por ausência de previsão legal. Mencionou, ainda, que a CNA goza de autonomia sindical, tendo direito de livre gestão de seus recursos, e relatou que as federações da Agricultura nos Estados são entidades autônomas em relação às quais a CNA não exerce qualquer tipo de ingerência administrativa ou financeira, dispondo elas de recursos próprios oriundos do rateio dos recursos da contribuição sindical rural.
58. No Acórdão 1620/2008-TCU-Plenário, de relatoria do Ministro André de Carvalho, determinou-se ao Senar que promovesse estudos com vistas a avaliar a adequabilidade do valor transferido por suas unidades às associações sindicais de grau superior em vista da administração superior por elas exercida, bem como se abstivesse de efetuar novos repasses à CNA e às federações sem exigir a devida prestação de contas dos recursos repassados, utilizando-se de instrumento formal para tanto.
59. Considerando que a CNA não recebe recursos do Senar, e, ponderando o teor do 1.620/2008-TCU-Plenário, resta, para cumprimento do Acórdão 436/2017-TCU-Plenário, averiguar suas disponibilidades financeiras, em 31/12/2014, exclusivamente quanto aos recursos que possuam origem tributária, que no caso, é a Contribuição Sindical Rural.
60. Em outras palavras, considerando que o CNA e as federações que lhe são vinculadas não são destinatárias de valores oriundos do Sistema 'S', impõe-se, no que diz respeito ao cumprimento do Acórdão 436/2017-TCU-Plenário, restringir, para tal entidade, análise à Contribuição Sindical Rural.
61. A Contribuição Sindical Rural (CSR) , na forma regulada no Decreto-Lei n.º 1.166, de 15 de abril de 1971, com a redação dada pelo artigo 5º da Lei 9701, de 18 de novembro de 1998, é devida pelos produtores rurais - sejam pessoa física ou jurídica.
62. Com base na Instrução Normativa nº 20, de 17/02/98, na forma prevista no inciso II do artigo 17 da Lei nº 9.393/96, que disciplina o procedimento de fornecimento de dados da SRF a órgãos e entidades que detenham competência para cobrar e fiscalizar impostos, taxas e contribuições instituídas pelo poder público, foi firmado o respectivo convênio entre a União - por intermédio da SRF e a CNA.
63. A partir de 1997, com a publicação da Lei nº 8.847/94, quem faz a cobrança do tributo em questão é a Confederação da Agricultura e Pecuária do Brasil (CNA) .
64. A distribuição dos valores advindos da CSR, nos termos estabelecidos no art. 589 da CLT, assim se dispõe: a) 5% (cinco por cento) para a confederação correspondente; 15% (quinze por cento) para a federação; 60% (sessenta por cento) para o sindicato respectivo; e 20% (vinte por cento) para a Conta Especial Emprego e Salário. 
65. Nota-se, por conseguinte, que os recursos envolvidos no atendimento da SCN, no que tange à CNA, refere-se a 15% do total recolhido a título de CSR e repassado para as federações de agricultura dos estados. 
66. Isso posto, passa-se à análise das diligências realizadas às federações de agricultura dos estados. Das 27 federações diligenciadas, 18 responderam. Dessas, apenas 2 (duas) se mostra devidamente respondida de acordo com o que foi solicitado. De forma geral, as respostas que não puderam ser consideradas como devidamente respondidas se resumem às seguintes informações: a entidade não recebe repasses do Senar e não há segregação de origem dos recursos.
67. Entre as que responderam de forma incompleta, está a Federação de Agricultura e Pecuária de Santa Catarina, FAESC, peça 302, e a Federação da Agricultura e Pecuária do Distrito Federal, peça 303. Nas respostas enviadas, constam apenas os valores totais repassados à título da Contribuição Sindical de R$ 1.395.776,57 e de R$ 237.761,16, respectivamente, no exercício de R$ 2014.
68. Quanto às duas respostas consideradas aptas, estão as respostas enviadas pela Federação da Agricultura e Pecuária do Estado do Amazonas - FAEA, (peça 326) , e pela Federação da Agricultura e Pecuária do Estado do Maranhão - FAEMA, peça 577.
69. A FAEFA informa além de ter recebido no exercício solicitado o total de Contribuição Social Rural de R$ 135.127,11, tem de disponibilidades financeiras no valor de R$ 81.202,00. Informa, ainda, que não logrou repasses ou contribuições das entidades do Sistema 'S'.
70. Por sua vez, a FAEMA informa o seguinte saldo da contribuição sindical obrigatória e de recursos de convênios recebidos do Senar, peça 577: R$ 125.578,70 e R$ 5.524,58, respectivamente.
71. Das demais 13 entidades, em seis (6) verificou-se que as informações prestadas se referem aos repasses totais das contribuições sindicais no ano e não a saldos das disponibilidades originadas por essa contribuição (peças 458, 350, 356, 303, 513) . Essa constatação se deu em consequência da análise dos demonstrativos financeiros encaminhados. As entidades encaminharam as informações constantes das contas dos grupos de receitas e não das disponibilidades financeiras do ativo.
72. Do mesmo modo, houve entidades que não prestaram quaisquer informações, usando como justificativa a falta de repasse do Senar para as entidades, conforme indicado no item 29, desta instrução (peças 553, 521, 530, 325, 529, 525, 336) .
73. De se perceber, a partir das respostas, que o atendimento da SCN, no que se refere às entidades federativas da agricultura, se mostra prejudicada, uma vez que informaram não serem receptoras de recursos do sistema 'S', restando apenas os recursos advindos da contribuição sindical obrigatória. Ainda assim, não informaram o montante das disponibilidades financeiras, mas sim o montante total recebido a título dessa origem de recursos.
74. Dessa forma, diante da informação das entidades sobre inexistência de repasses de recursos do sistema 'S' às entidades federativas vinculadas à CNA, da falta de informações completas e do encaminhamento equivocado de informações referentes aos repasses totais do exercício e não das disponibilidades, firma-se que não é possível responder às questões da SCN quanto às entidades da Agricultura, na forma requerida no Acórdão 436/2017-TCU-Plenário.
Confederação Nacional da Indústria: 27 Federações
75. Das 27 federações vinculadas à CNI, 25 responderam. 
76. Em suma, todas entidades apresentaram respostas semelhantes, como, por exemplo, a esposada pela FIRJAN, peça 358: 
'...a estrutura contábil desta Federação impossibilita que as disponibilidades financeiras sejam segregadas e possam revelar, igualmente de forma segregada, os recursos oriundos da contribuição sindical e os recursos dos repasses previstos nas normas de regência do Serviço Social da Indústria (SESI) e do Serviço Nacional de Aprendizagem Industrial (SENAI) , decorrentes da administração superior que as leis e as Constituição conferiram às entidades patronais.'
77. Revisitando os presentes autos, observa-se que a CNI, na forma consignada na instrução à peça 179, p. 7, havia encaminhado as disponibilidades financeiras de suas Federações Estaduais em 31/12/2014, sem, contudo, segregar os recursos derivados do sistema 'S' daqueles decorrentes das Contribuições Sindicais obrigatórias:
	Federações Estaduais das Indústrias
	Disponibilidades financeiras em 31/12/2014 (em R$) 

	Federação das Indústrias do Estado do Acre (FIEAC) 
	465.387,72

	Federação das Indústrias do Estado de Alagoas (FIEA) 
	50.011,06

	Federação das Indústrias do Estado do Amapá (FIEAP) 
	21.861,99

	Federação das Indústrias do Estado do Amazonas (FIEAM) 
	433.028,15

	Federação das Indústrias do Estado da Bahia (FIEB) 
	14.515.189.45

	Federação das Indústrias do Estado do Ceará (FIEC) 
	386.337,97

	Federação das Indústrias do Distrito Federal (FIBRA) 
	168.726.45

	Federação das Indústrias do Estado do Espírito Santo (FINDES) 
	1.560.727,30

	Federação das Indústrias do Estado de Goiás (FIEG) 
	7.554.980,21

	Federação das Indústrias do Estado do Maranhão (FIEMA) 
	2.633.920,44

	Federação das Indústrias no Estado de Mato Grosso (FIEMT) 
	6.819.259,05

	Federação das Indústrias do Estado de Mato Grosso do Sul (FIEMS) 
	3.989.487,37

	Federação das Indústrias do Estado de Minas Gerais (FIEMG) 
	920.444,16

	Federação das Indústrias do Estado do Pará (FIEPA) 
	151.999,23

	Federação das Indústrias do Estado da Paraíba (FIEP) 
	238.472,92

	Federação das Indústrias do Estado do Paraná (FIEP) 
	16.067.145,00

	Federação das Indústrias do Estado de Pernambuco (FIEPE) 
	4.852.388,89

	Federação das Indústrias do Estado do Piauí (FIEPI) 
	19.360,11

	Federação das Indústrias do Estado do Rio Grande do Norte (FIERN) 
	190.392,97

	Federação das Indústrias do Estado do Rio Grande do Sul (FIERGS) 
	1.137.498,74

	Federação das Indústrias do Estado do Rio de Janeiro (FIRJAN) 
	4.794.115,15

	Federação das Indústrias do Estado de Rondônia (FIERO) 
	1.772.149,68

	Federação das Indústrias do Estado de Roraima (FIER) 
	247.342,66

	Federação das Indústrias do Estado de Santa Catarina (FIESC) 
	8.946.696,24

	Federação das Indústrias do Estado de São Paulo (FIESP) 
	194.389.164,46

	Federação das Indústrias do Estado de Sergipe (FIES) 
	17.163.616,99

	Federação das Indústrias do Estado do Tocantins (FIETO) 
	1.710.929,48

78. Rememora-se que a distribuição dos recursos arrecadados, sob o título contribuição sindical, observa o disposto no artigo 589 da CLT, sendo 60% destinado ao sindicato que representa a categoria, 20% para a Conta Especial Emprego e Salário (CEES) do Ministério do Trabalho (MTb) , 15% à federação estadual e 5% à Confederação.
79. Além disso, o Sesi, nos termos dos arts. 52 e 53 do Decreto 57.375/1965, repassa de sua arrecadação, 4% para a CNI e 7% para as federações regionais. Por sua vez, o Senai, repassa, (art. 34, alínea 'q', e art. 51, alínea 'd', do Decreto 494/1962, c/c art. 4º, § 3º, do Decreto-lei 4.048/1942, 2% para a CNI e 1% para as administrações regionais.
80. Ressalta-se que não há, em nenhum dos decretos anteriormente citados, menção sobre a finalidade de aplicação, por parte da CNI, dos recursos enviados pelo Sistema 'S'. 
81. Isto é, para a Confederação beneficiária dos valores repassados pelo Sesi/Senai, de acordo com os normativos elencados no item 79 deste trabalho, inexiste vinculação de destino desses repasses, não obstante constar de seu sítio sua missão institucional (http://www.portaldaindustria.com.br/cni/institucional/missao-e-visao/) . 
82. Isso posto, olvida-se da impossibilidade de segregação de tais recursos nos sistemas contábeis de tais entidades, considerando não apenas a diversidade de origem desses valores, mas a própria natureza empresarial dos agentes envolvidos na representatividade da indústria nacional.
83. Entretanto, considerando que a segregação contábil dessas entidades será oportunamente abordada na presente instrução, redireciona-se esta análise ao atendimento da SCN.
84. Ao se ater aos termos da SCN, consignados no requerimento 84/2015, peça 1, tem-se, preliminarmente, no caso das federações estaduais ligadas à indústria, o atendimento ao que foi solicitado, já que disponibilizadas as disponibilidades desses entes, receptores, consoante legislação eleita no item 78 deste texto, de recursos das entidades integrantes do denominado Sistema 'S'.
85. Por sua vez, quando comparada com a determinação prescrita no Acórdão 436/2017-TCU-Plenário, obliterado está o cumprimento, em virtude da falta de segregação dos recursos de origem tributária daqueles disponibilizado pelo Sesi/Senai.
86. Dessa forma, diante da uniformidade das repostas acerca da falta de segregação das contribuições sociais com os recursos recebidos do Sistema Sesi/Senai, o atendimento à SCN, nos termos do Acórdão 436/2017-TCU-Plenário, no presente momento, se mostra prejudicado, restando apenas informar os valores totais das disponibilidades financeiras (item 75) , tanto as originadas das contribuições sindicais obrigatórias, quanto aquelas decorrente dos repasses obrigatórios do Sistema 'S'.
Confederação Nacional do Comércio e Bens e Serviços
87. Nos termos da instrução à peça 179, p. 4, consta que a CNC enviou resposta em atendimento ao item 9.2 do Acórdão 2907/2015-TCU-Plenário, restando pendente, naquela oportunidade, do envio das disponibilidades financeiras da federação do estado do Rio de Janeiro.
	Federações Estaduais do Sistema Comércio
	Disponibilidades financeiras em 31/12/2014 (em R$) 

	Acre - AC
	2.296.306,58

	Alagoas AL
	3.490.129,00

	Amazonas - AM
	7.031.431,21

	Amapá - AP
	2.311.155,70

	Bahia - BA
	20.663.202,64

	Ceará - CE
	490.355,25

	Distrito Federal - DF
	3.049.342,24

	Espírito Santo - ES
	17.676.815,31

	Goiás - GO
	5.111.620,70

	Maranhão - MA
	154.590,54

	Minas Gerais - MG
	25.226.415,00

	Mato Grosso - MT
	4.688.692,72

	Mato Grosso do Sul - MS
	1.631.880,57

	Pará - PA
	803.714,60

	Paraíba - PB
	565.626,03

	Pernambuco - PE
	6.021.154,32

	Piauí - PI
	71.065,90

	Paraná - PR
	30.914.811,33

	Rio de Janeiro - RJ
	não informado

	Rio Grande do Norte - RN
	2.896.945,31

	Rondônia - RO
	316.708,42

	Roraima - RR
	242.157,27

	Rio Grande do Sul - RS
	18.774.870,68

	Santa Catarina - SC
	167.983,92

	Sergipe - SE
	3.251.499,29

	São Paulo - SP
	238.296.682,44

	Tocantins - TO
	3.796.224,44

88. Em resposta ao segundo ofício, peça 140, enviado nos ditames do Acórdão 736/2017-TCU-Plenário, a CNC enviou três planilhas separadas contendo: saldo da contribuição patronal; saldo das contribuições do Senac e Saldo das contribuições do Sesc, todas referentes a 31/12/2014, peça 177:
	Federações Estaduais do Sistema Comércio
	Saldo da contribuição sindical em 31/12/2014 (em R$) 
	Saldo do Senac em 31/12/2014 (em R$) 
	Saldo do Sesc em 31/12/2014 (em R$) 

	Acre - AC
	257.563,85
	20.736.394,58
	11.767.866,36

	Alagoas AL
	329.354,00
	18.014.631,86
	8.714.597,77

	Amazonas - AM
	8.862,32
	60.886.374,49
	60.000.144,63

	Amapá - AP
	SEM REGISTRO
	4.284.346,89
	3.153.727,50

	Bahia - BA
	SEM REGISTRO
	44.367.296,13
	147.789.177,11

	Ceará - CE
	SEM REGISTRO
	57.204.465,87
	50.709.473,09

	Distrito Federal - DF
	1.320.806,47
	13.593.068,04
	74.854.797,26

	Espírito Santo - ES
	1.584.107,42
	140.170.080,49
	90.237,042,39

	Goiás - GO
	SEM REGISTRO
	56.938.897,18
	62.384.417,56

	Maranhão - MA
	4.024.899,16
	51.555.486,62
	30.599.034,63

	Minas Gerais - MG
	SEM REGISTRO
	130.564.706,51
	436.022.112,43

	Mato Grosso - MT
	SEM REGISTRO
	47.926.974,48
	41.203.781,93

	Mato Grosso do Sul - MS
	1.631.880,57
	13.277.014,38
	16.611.973,80

	Pará - PA
	SEM REGISTRO
	53.648,814,10
	11.194.872,98

	Paraíba - PB
	214.951,84
	12.500.394,89
	6.138.231,25

	Pernambuco - PE
	SEM REGISTRO
	88.583.868,65
	43.294.157,51

	Piauí - PI
	10.039,77
	34.442.157,32
	29.203.350,46

	Paraná - PR
	SEM REGISTRO
	121.980.986,41
	180.141.316,27

	Rio de Janeiro - RJ
	SEM REGISTRO
	388.715.522,67
	809.092.319,76

	Rio Grande do Norte - RN
	SEM REGISTRO
	37.432.914,77
	1.908.309,69

	Rondônia - RO
	2.512,05
	3.031.474,72
	4.505.124,34

	Roraima - RR
	73.791,86
	362.219,31
	1.115.339,31

	Rio Grande do Sul - RS
	SEM REGISTRO
	77.386.233,73
	70.753.886,88

	Santa Catarina - SC
	167.983,92
	15.898.698,70
	20.441.390,98

	Sergipe - SE
	325.299,98
	21.827.141,93
	5.109.508,85

	São Paulo - SP
	SEM REGISTRO
	465.368.663,84
	1.713.615.190,80

	Tocantins - TO
	187.260,76
	10.524.804,83
	8.143.749,39

89. No entanto, nos termos da instrução à peça 179, p. 6, apenas os valores relacionados à contribuição sindical foram aceitos, em razão da falta de compatibilidade entre os saldos do Sesc e Senac e as disponibilidades financeiras dos entes estaduais.
90. Nesse sentido, em razão das informações conflitantes com aquelas inicialmente apresentadas e, por faltarem informações acerca de algumas federações, a CNC foi diligenciada novamente, por meio do Ofício 1110/2017-TCU/SecexPrevidência, peça 239.
91. Por sua vez, a CNC protocolou, em 14/3/2018, pedido de prorrogação de prazo por mais 90 dias, sendo que já havia sido concedido o prazo de mais 15 dias, a partir do prazo final de atendimento ao Ofício 1110/2017 (peça 585) .
92. No entanto, em 21/5/2018, a CNC enviou informações relativas ao saldo, em 31/12/2014, das contribuições sindicais, bem como do saldo de participação das receitas do Sesc e do Senac, de 13 federações, na forma a seguir reproduzida:
	Federações 
	Contribuição Sindical
	Contribuição do Sesc
	Contribuição do Senac

		Saldo em 31/12/2014

	Acre - AC
	113.176,60
	207.222,39
	124.771,17

	Alagoas AL
	329.354,11
	495.960,62
	275.456,15

	Ceará - CE
	21.055,40
	SEM REGISTRO
	SEM REGISTRO

	Distrito Federal - DF
	20.109,48
	SEM REGISTRO
	SEM REGISTRO

	Espírito Santo - ES
	SEM REGISTRO
	SEM REGISTRO
	SEM REGISTRO

	Goiás - GO
	0
	0
	0

	Maranhão - MA
	604.745,65
	30.323.132,34
	51.555.486,62

	Pernambuco - PE
	4.406.755,44
	SEM REGISTRO
	SEM REGISTRO

	Paraná - PR
	SEM REGISTRO
	SEM REGISTRO
	SEM REGISTRO

	Roraima - RR
	73.791,86
	103.697,02
	62.317,05

	Rio Grande do Sul - RS
	SEM REGISTRO
	3.976.044,74
	2.274.940,58

	Santa Catarina - SC
	144.271,12
	0
	0

	São Paulo - SP
	24.875.309,75
	33.019.276,15
	19.155.337,47

93. Acerca das outras federações, o presidente da CNC, Sr. Antônio Oliveira Santos, no fim do mesmo ofício do qual foi extraída a tabela do item anterior, consigna a insistência de obtenção das entidades faltantes. 
94. Destaca-se, mais uma vez, que as contribuições compulsórias ao Sistema 'S', incidentes sobre a folha de salários dos empregadores, estão previstas no art. 240 da Constituição Federal. Atualmente, para o Sistema Comércio estão fixados os valores de 1,5% para /Sesc (art. 30 da Lei 8.036/1990) e 1% para /Senac (art. 1º do Decreto-Lei 6.246/1944 e art. 4º do Decreto-Lei 8.621/1946) .
95. Por sua vez, o repasse obrigatório às entidades sindicais patronais é calculado como um percentual da arrecadação de cada entidade e está previsto em seus respectivos regulamentos: Sesc/Senac: 3% para a CNC e 3% para as federações regionais do comércio (arts. 32, § 1º, e 33 do Decreto 61.843/1967, c/c art. 4º, § 2º, do Decreto-lei 8.621/1946, e arts. 32, § 1º, e 33 do Decreto 61.836/1967) .
96. Registra-se que, até o presente momento, foram disponibilizadas pela CNC apenas as informações de 13 federações, na forma solicitada no 436/2017-TCU-Plenário e que todas as informações até agora prestadas apresentam divergências.
97. Assim, em que pese a gestão do Presidente da CNC sobre o envio das informações das federações restantes, queda-se pelo atendimento parcial da SCN, considerando apenas a última informação encaminhada, uma vez indisponíveis, de todas as entidades estaduais vinculadas à CNC, as informações requeridas no Acórdão 436/2017-TCU-Plenário. 
98. Dessa forma, considera-se prejudicada o atendimento da SCN quanto às federações do Sistema Comércio, diante da incompletude e das divergências das informações prestadas.
Da Organização das Cooperativas Brasileiras (OCB) e do Serviço Brasileiro de Apoio às Micro e Pequenas Empresas (Sebrae) 
99. A OCB e o Sebrae foram, inicialmente, diligenciados, respectivamente, por meio dos Ofícios 1187 e 1188/2015-TCU/SecexPrevidência, de 9/12/2015, peças 19 e 22.
100. Na primeira resposta, o Sebrae, peça 26, em síntese, afirmou que não se encontra vinculada a nenhuma confederação nacional, e, por isso, não se encontrava vinculado ao escopo da SCN.
101. Na presente ocasião, o Sebrae, ao ser solicitado para que confirmasse o teor da peça 26, assim se manifesta peça 454:
'...o SEBRAE confirma as informações preteritamente apresentadas, no sentido de que não se vincula a Federações ou Confederações Sindicais.
 (...) 
Da leitura da Lei n° 8.029/90, bem como do Decreto n° 99.570/90, diplomas instituidores e regulamentadores do SEBRAE, percebe-se a ausência de dispositivos semelhantes aos acima colacionados. Isto por uma razão bem simples, o SEBRAE não se encontra vinculado a qualquer federação ou confederação, sendo sua criação, e extinção, prerrogativa do Poder Público. Já a administração do Sistema SEBRAE compete ao Conselho Deliberativo Nacional, assim como aos respectivos Conselhos Deliberativos Estaduais. As gestões executivas estão a cargos de suas diretorias executivas.
 (...) 
Ante o exposto, o SEBRAE confirma que não se vincula a federações ou confederações sindicais. Na mesma esteira, confirma que não realiza transferência de recursos (repasses) a entidades daquela natureza.
 (...) 
Não há como, portanto, que o SEBRAE envie 'à respectiva federação solicitação de informações sobre as disponibilidades financeiras', ou que encaminhe ao TCU 'os respectivos demonstrativos contábeis/financeiros, bem como as informações prestadas sobre as disponibilidades financeiras, consolidadas por sistema', conforme solicitado originalmente no Ofício n° 1188/2015-TCU/SecexPrevidência, por não ser este o modelo jurídico no qual fora criado.'
102. Analisando a legislação aplicada ao tema, verifica-se que o Sebrae, a partir do advento do Decreto 99750/90, foi desvinculado da administração pública federal e transformado em serviço social autônomo. 
103. A Lei 8029/90, alterada pela Lei 8154/90 criou a contribuição do SEBRAE como um adicional às alíquotas das contribuições de SESI, SENAI, SESC e SENAC: 
'Art. 8° É o Poder Executivo autorizado a desvincular, da Administração Pública Federal, o Centro Brasileiro de Apoio à Pequena e Média Empresa - CEBRAE, mediante sua transformação em serviço social autônomo.
§ 1° Os Programas de Apoio às Empresas de Pequeno Porte que forem custeados com recursos da União passam a ser coordenados e supervisionados pela Secretaria Nacional de Economia, Fazenda e Planejamento.
§ 2° Os Programas a que se refere o parágrafo anterior serão executados, nos termos da legislação em vigor, pelo Sistema CEBRAE/CEAGS, através da celebração de convênios e contratos, até que se conclua o processo de autonomização do CEBRAE.
§ 3° Para atender à execução das políticas de apoio às micros e pequenas empresas, de promoção de exportações e de desenvolvimento industrial, é instituído adicional às alíquotas das contribuições sociais relativas às entidades de que trata o art. 1o do Decreto-Lei no 2.318, de 30 de dezembro de 1986, de:
a) um décimo por cento no exercício de 1991;
b) dois décimos por cento em 1992; e 
c) três décimos por cento a partir de 1993. 
§4oO adicional de contribuição a que se refere o § 3o deste artigo será arrecadado e repassado mensalmente pelo órgão ou entidade da Administração Pública Federal ao Cebrae, ao Serviço Social Autônomo Agência de Promoção de Exportações do Brasil - Apex-Brasil e ao Serviço Social Autônomo Agência Brasileira de Desenvolvimento Industrial - ABDI, na proporção de 85,75% (oitenta e cinco inteiros e setenta e cinco centésimos por cento) ao Cebrae, 12,25% (doze inteiros e vinte e cinco centésimos por cento) à Apex-Brasil e 2% (dois inteiros por cento) à ABDI.'
104. Observa-se, assim, que, não há, por parte do Sebrae, repasse de recursos originados do Sistema 'S' a entidades sindicais que lhes sejam vinculadas, além de que não consta, nos termos da legislação anteriormente reproduzida, fontes de financiamento de natureza requerida na SCN.
105. Desse modo, considerando a teor do o item 9.2 do Acórdão 2907/2015-TCU-Plenário, na forma alterada no 436/2017-TCU-Plenário, queda-se pelo acolhimento das justificativas apresentadas pelo Sebrae.
106. Acerca da OCB, insta rememorar que, seguindo as linhas do voto condutor do Acórdão 2405/2017-TCU-Plenário, peça 184, p. 3-4, a OCB não é entidade confederativa, mas a Confederação Nacional das Cooperativas (CNCoop) desempenha este papel 
107. Das 6 federações ligadas ao sistema de cooperativas, que foram diligenciadas, quatro enviaram apenas o saldo das contribuições sociais, e duas, em razão dos motivos que serão a seguir reproduzidos, não apresentaram as disponibilidades solicitadas. 
108. A seguir, as justificativas das entidades que não disponibilizaram as informações requeridas.
109. A primeira, Federação dos Sindicatos e Organizações das Cooperativas das Região Norte (FECOOP Norte) , informa, em suma, que não possui registro sindical, não está devidamente filiada à CNCOOP, e não é beneficiária ou destinatária de qualquer tipo de repasse oriundo do Serviço Nacional de Aprendizagem do Cooperativismo ou qualquer outra entidade do Sistema 'S' (peça 515) .
110. A segunda, Federação dos Sindicatos das Cooperativas no Estado de São Paulo (FESCOOP/SP) , esclarece que obteve a sua legitimidade sindical somente em 23/9/2016, logo só passou a ser destinatária das contribuições sindical patronal a partir do exercício de 2017. Também, no que se refere a valores recebidos das entidades do sistema 'S', expõe não ter recebido, a qualquer tempo, recurso ou subsídio de tal origem (peça 466) .
111. Das que responderam as diligências, na forma requerida, tem-se o seguinte resumo:
	Federação
	Contribuição Sindical Obrigatória (A) 
	Contribuição Originada do Sistema "S" (B) 
	Total (A+B) 

	FECOOPAR
	R$ 245.784,85
	-
	R$ 245.784,85

	FECOOP/NE
	R$ 29.972,41
	-
	R$ 29.972,41

	FECOOP CO-TO
	R$ 310.927,59
	-
	R$ 310.927,59

	FECOOP/SULENE
	R$ 623.744,37
	-
	R$ 623.744,37

112. A partir das respostas apresentadas pelas entidades vinculadas a CNCoop, pondera-se sobre a suficiências das informações por elas prestadas face ao que lhes foi requerido.
113. Isso porque, para as duas primeiras, que não foram, no exercício solicitado, beneficiárias de repasses de entidades do sistema 'S', nem destinatárias de contribuições sociais, o escopo desta SCN não lhes diz respeito. 
114. E para as demais, considerando as informações acerca dos saldos das contribuições sindicais na data solicitada, e, presumindo, em razão da lacuna no espaço destinado ao preenchimento dos recursos originados do sistema 'S', não terem sido beneficiárias de valores dessa natureza, a SCN, no que tange às federações vinculadas à CNCoop, mostra-se atendida. 
Considerações Adicionais
Da inexistência de prestação de contas
115. É conveniente nesse momento destacar que todos os argumentos aqui tratados podem ser utilizados também para as Confederações Sindicais e Sindicatos, apesar de não fazerem parte do escopo desta SCN. 
116. Em suma, nos termos do art. 8º do Decreto-Lei 7.038/44, c/c arts. 533, 534, 535, §§ 1º e 2º do Decreto-Lei 5.452/43, tanto as confederações quanto as federações, na qualidade de entidades sindicais patronais, constituem associações de grau superior. 
117. Além disso, consoante arts. 17, alínea 'a', 29, 32, alínea 'a', e 39 do Decreto 494/1962, c/c arts. 32, parágrafo único, 38, alínea 'a', e 44 do Decreto 57.375/1965, c/c arts. 13, inciso I, 18, 23-A e 27 do Decreto 61.843/1967) , e arts. 13, inciso I, 18, 23-A e 27 do Decreto 61.836/1967) , exercem a administração superior das entidades nacionais e regionais do Sistema 'S', na forma de gestão compartilhada instrumentalizada pela nomeação dos diretores.
118. E, de acordo com a legislação já reproduzida na presente instrução, recebem como contrapartida, guardadas as devidas exceções, repasses legais do Sistema 'S' para o exercício dessas atribuições de direção e administração superior que têm natureza perene e institucional.
119. Esses repasses são provenientes da Contribuição Sindical Obrigatória prevista na CF/88 e na CLT, e também das contribuições do Sistema 'S', previstas nas leis específicas de criação de cada ente, conforme já explanado anteriormente.
120. O elevado volume de recursos repassados às confederações e federações, a falta de transparência na gestão desses recursos e a não obrigatoriedade de prestar contas dos recursos recebidos a título de repasse legal representam um elevado risco de desvio de finalidade dos repasses de recursos das entidades dos Serviços Sociais Autônomos para as respectivas federações e confederações sindicais patronais. Tais fatos já foram apontados pelo TCU em alguns trabalhos anteriores, sem que houvesse uma análise aprofundada do tema, reforçando, assim, a necessidade de uma atuação mais incisiva do TCU nesse momento.
121. Importante destacar que, apesar do elevado montante de recursos de origem tributária recebidos pelas entidades do Sistema 'S', a transparência das informações ainda carece de aperfeiçoamento.
122. A falta de transparência na gestão dos recursos já foi pontuada pelo TCU, nos autos do TC Processo 014.248/2015-8, apreciado por meio do Acórdão 699/2016-TCU-Plenário, de relatoria do Ministro Weder de Oliveira, com recomendação às entidades regionais e nacionais do Sistema 'S', para que 'divulguem amplamente nos seus respectivos sítios eletrônicos, de maneira centralizada, em cada um dos departamentos nacionais, informações referentes às transferências de recursos, seja por convênio seja por qualquer outra forma de ajuste, com destaque para aquelas efetuadas para as federações e confederações empresariais, nos mesmos moldes que forem definidos para os relatórios de gestão'. O monitoramento da recomendação ainda está em andamento nos autos do TC Processo 027.202/2016-0.
123. Considerando a falta de uniformidade na prestação das informações a esta Corte referente aos valores de tal natureza, e, observando o tempo da prolação do Acórdão 699/2016-TCU-Plenário, segue, para fins ilustrativos acerca do considerável montante de recursos decorrentes de origem tributária destinados ao sistema 'S', a receita de contribuições do Sistema 'S', nos exercícios de 2016/2017 e/ou 2018, consoante orçamento aprovado e, quando disponível, relatório de gestão do exercício:
	Entidade
	 Receita de Contribuições Sociais (R$) 

	[footnoteRef:2]Sesc - Serviço Social do Comércio, orçamento reformulado para o exercício de 2017.1[1] [2: ] 
	4.418.993.022,03

	[footnoteRef:3]Sesi - Serviço Social da Indústria, orçamento aprovado para 2018.[2] [3: ] 
	4.310.630.100,66

	[footnoteRef:4]Senai - Serviço Nacional de Aprendizagem Industrial, orçamento aprovado para 2018.[3] [4: ] 
	3.121.806.454,00

	[footnoteRef:5]Senac - Serviço Nacional de Aprendizagem Comercial, relatório de gestão de 2017.[4] [5: ] 
	2.853.089.255,78

	[footnoteRef:6]Sebrae - Serviço Brasileiro de Ap. às Micro e Pequenas Empresas , relatório de gestão de 2016.[5] [6: ] 
	3.281.032.000,00

	[footnoteRef:7]Senar - Serviço Nacional de Aprendizagem Rural, orçamento aprovado para o exercício de 2017[6] [7: ] 
	776.360.331,00

	[footnoteRef:8]Sest - Serviço Social do Transporte, orçamento aprovado para 2018[7]. [8: ] 
	544.119.613,45

	[footnoteRef:9]Sescoop - Serviço Nacional de Aprendizagem do Cooperativismo, orçamento aprovado 2018[8]. [9: ] 
	379.634.290,69

	[footnoteRef:10]Senat - Serviço Nacional de Aprendizagem do Transporte, orçamento aprovado para 2018[9]. [10: ] 
	346.733.899,00

1- (http://www.imprensanacional.gov.br/web/guest/materia/-/asset_publisher/Kujrw0TZC2Mb/content/id/19389780/do1-2017-11-01-portaria-n-446-de-30-de-outubro-de-2017-19389711) 
2- (https://bucket-gw-cni-static-cms-si.s3.amazonaws.com/media/filer_public/8e/af/8eafa943-2879-4252-a80d-e4ce954df954/relatorio_receita_e_despesa_-_sistema_sesi_-_2018.pdf) 
3- (https://bucket-gw-cni-static-cms-si.s3.amazonaws.com/media/filer_public/ff/4d/ff4d7819-7dbe-4dd2-aa54-0c9e477b9292/relatorio_receita_e_despesa_-_sistema_senai_2018.pdf) 
4- (http://www.dn.senac.br/wp-content/uploads/2017/03/relatorio-geral-2017.pdf) 
5- (https://m.sebrae.com.br/sites/PortalSebrae/Transparencia/relatorio%E2%80%93gestao) 
6- (http://app.senar.org.br/transparencia/Portaria_1468.pdf) 
7- (http://cms.sestsenat.org.br/Arquivos%20SEST%20SENAT/PDFS%20Sest%20Senat/Portaria%20MDS%20-%20Orc%CC%A7amento%20Aprovado%20SEST%20-%202018.pdf) 
8- (file:///D:/Users/pablolx/Downloads/Portaria%2074_180129.pdf) 
9- (http://cms.sestsenat.org.br/Arquivos%20SEST%20SENAT/PDFS%20Sest%20Senat/Portaria%20MTE%20-%20Orc%CC%A7amento%20Aprovado%20SENAT%20-%202018.PDF) 
124. O atendimento pleno dessa recomendação pelas entidades do Sistema 'S' já traria um enorme avanço na transparência dessas informações. No entanto, também seria bastante salutar que as próprias Federações também passassem a divulgar tais informações em seus sítios eletrônicos, de forma didática, periódica e segregada por origem dos recursos.
125. Desse modo, mostra-se cabível determinar às Federações que divulguem, de maneira didática, periódica e segregada por origem dos recursos, em seus sítios eletrônicos, as informações referentes aos recursos recebidos da Contribuição Sindical Obrigatória, dos recursos transferidos do Sistema 'S' por mandamento legal, regimental ou por meio de transferências voluntárias. 
126. Destaca-se, por oportuno, que não é suficiente somente essa divulgação. 
127. Notório é a gama de despesas em que podem ser aplicados os recursos do imposto sindical, conforme disposto no art. 592, inciso I, da CLT, que determina que a contribuição sindical, além das despesas vinculadas à sua arrecadação, recolhimento e controle, será aplicada, por exemplo, pelos sindicatos de empregadores, na conformidade dos respectivos estatutos, usando aos seguintes objetivos, como: assistência técnica e jurídica; assistência médica, dentária e farmacêutica; cooperativas; creches; congressos, conferências; e outros.
128. No entanto, os recursos recebidos das entidades do Sistema 'S' não podem ser aplicadas de forma tão ampla, pois tratam de recursos que devem ser gastos em prol dos trabalhadores de cada sistema, de acordo com os objetivos institucionais de cada ente repassador. Assim, os recursos originados dessa fonte e transferidos às entidades sindicais devem seguir as mesmas regras de prestação de contas dos recursos aplicados pelas entidades dos serviços sociais autônomos.
129. Isso se deve à natureza pública de tais recursos, isto é, uma vez beneficiárias de contribuições compulsórias, de origem tributária, as entidades do Sistema 'S', seja na aplicação direta ou no repasse, devem observar que tais valores tem a sua destinação vinculada à finalidade social de cada ente.
130. Sobre a restrição de discricionariedade dos recursos recebidos pelo Sistema 'S', porque pública a sua natureza, reproduz-se o seguinte excerto da decisão que negou o agravo impetrado nos autos do MS 34296, in verbis:
'O impetrante sustenta que o controle externo exercido pelo Congresso Nacional, com auxílio do TCU, incide sobre atos de gestão de patrimônio público, nos quais não se enquadra a atuação do SESC, uma vez que, de acordo com a jurisprudência do STF (ACO nº 1.953/ES-AgR, DJe de 19/2/2014) , no momento em que ingressam nos cofres das respectivas entidades privadas de serviço social e de formação profissional vinculadas ao sistema sindical, as verbas arrecadadas a título de contribuições previstas no art. 240 da CF/88 perderiam o caráter de recurso público.
Defende que 'não há - em absoluto - nenhuma parcela de estatalidade ou publicidade na verba que a faça passível de fiscalização pelo Tribunal de Contas da União', pois arrecadada estritamente de 'uma classe determinada e determinável de contribuintes (e não a toda sociedade) , com fins de sustentar o respectivo sistema que lhes representa (e não a toda sociedade) , retornando ao interesse de um grupo de pessoas (e não da sociedade) ' (eDoc. 1, p. 26) .
Sustenta que a contribuição prevista no art. 240 da CF/88 não constitui exação tributária, mas sim 'uma forma de fomento, de estímulo para que entidades particulares passem a zelar e prestar a assistência social de que trata o art. 203 do Diploma Constitucional' (eDoc. 1, p. 29) ,
 (...) 
Nesse passo, é decorrência direta de previsão constitucional, que a autonomia administrativa assegurada às sociedades que integram o 'Setor S' não as exime do controle finalístico por parte do Tribunal de Contas da União relativamente à aplicação dos recursos recebidos.
Assim assentou esta Corte nos autos do RE nº 789.874/DF, Relator o Ministro Teori Zavascki, cuja ementa restou assim redigida:
'ADMINISTRATIVO E CONSTITUCIONAL. SERVIÇOS SOCIAIS AUTÔNOMOS VINCULADOS A ENTIDADES SINDICAIS. SISTEMA 'S'. AUTONOMIA ADMINISTRATIVA.
RECRUTAMENTO DE PESSOAL. REGIME JURÍDICO DEFINIDO NA LEGISLAÇÃO INSTITUIDORA. SERVIÇO SOCIAL DO TRANSPORTE. NÃO SUBMISSÃO AO PRINCÍPIO DO CONCURSO PÚBLICO (ART. 37, II, DA CF) .
1. Os serviços sociais autônomos integrantes do denominado Sistema 'S', vinculados a entidades patronais de grau superior e patrocinados basicamente por recursos recolhidos do próprio setor produtivo beneficiado, ostentam natureza de pessoa jurídica de direito privado e não integram a Administração Pública, embora colaborem com ela na execução de atividades de relevante significado social. Tanto a Constituição Federal de 1988, como a correspondente legislação de regência (como a Lei 8.706/93, que criou o Serviço Social do Trabalho - SEST) asseguram autonomia administrativa a essas entidades, sujeitas, formalmente, apenas ao controle finalístico, pelo Tribunal de Contas, da aplicação dos recursos recebidos. Presentes essas características, não estão submetidas à exigência de concurso público para a contratação de pessoal, nos moldes do art. 37, II, da Constituição Federal. Precedente: ADI 1864, Rel. Min. Joaquim Barbosa, DJe de 2/5/2008. 
2. Recurso extraordinário a que se nega provimento.'
131. No entanto, de forma distinta das transferências voluntárias de recursos, as quais sujeitam-se à prestação de contas, os normativos legais que estabeleceram o repasse obrigatório às federações foram omissos quanto a essa obrigatoriedade. 
132. Tal fato foi apontado no voto condutor do Acórdão 3224/2014-TCU-Plenário, de lavra do Ministro-Substituto André de Carvalho, no sentido de que 'no caso das transferências automáticas, ante a inexistência de previsão legal quanto à exigibilidade da prestação de contas, não se vislumbra a viabilidade de impor à CNI e às federações a obrigação de apresentarem documento formal quanto à aplicação dos recursos recebidos'. 
133. Ainda naquela decisão, o Relator acrescenta que tal realidade não impede o exame das transferências regulamentares em processos de contas anuais do Sesi/Senai, 'de modo que a identificação de eventuais irregularidades na análise de situações concretas poderá ensejar a devolução de recursos e até mesmo a aplicação de sanção aos responsáveis'.
134. Assim, em que pese a impossibilidade de tal exigência às entidades sindicais, pode-se fazê-lo às entidades do Sistema 'S'.
135. Como exemplo, tem-se o caso específico do Senar, no qual o repasse à Confederação da Agricultura e Pecuária do Brasil (CNA) e às federações rurais foi definido no regimento interno de cada entidade, e não em sua lei de criação e/ou regulamento. 
136. Diante disso, o Tribunal, por meio do Acórdão 1620/2008-TCU-Plenário, de relatoria do Ministro André de Carvalho, determinou ao Senar que promovesse estudos com vistas a avaliar a adequabilidade do valor transferido por suas unidades às associações sindicais de grau superior em vista da administração superior por elas exercida, bem como se abstivesse de efetuar novos repasses à CNA e às federações sem exigir a devida prestação de contas dos recursos repassados, utilizando-se de instrumento formal para tanto. Em vista de esclarecimentos prestados pelo Senar, as medidas foram consideradas cumpridas por meio do Acórdão 1246/2009-TCU-Plenário, também de relatoria do Ministro André de Carvalho.
137. Além das transferências legais às confederações/federações, os serviços sociais também repassam recursos àquelas entidades patronais, por meio de transferências voluntárias. Embora, nesses casos, seja exigível a prestação de contas dos recursos recebidos, o objeto dessas transferências deve guardar relação com a missão institucional da entidade, sob pena de desvio de finalidade. 
138. Cita-se, como exemplo, o processo de representação TC Processo 004.533/2017-8, em que foram apuradas irregularidades na transferência de recursos de Sesc/RJ e Senac/RJ para a Federação do Comércio do Estado do Rio de Janeiro (Fecomercio-RJ) , a título de pagamento de dívidas, tendo o Tribunal, por meio do Acórdão 980/2017-TCU-Plenário, de relatoria do Ministro Weder de Oliveira, determinado a conversão dos autos em tomada de contas especial, para fins de ressarcimento ao erário.
139. Desse modo, tendo em vista a mesma origem dos recursos, não há que se falar em tratamentos diferentes para a aplicação dos mesmos. Quer dizer, independentemente se o recurso é de transferências voluntárias ou de mandamento legal ou regimental, a devida prestação de contas deve ser exigida. O que se pode discutir é de quem se deve exigir essa prestação. Como bem colocou o Ministro-Substituto André de Carvalho, 'no caso das transferências automáticas, ante a inexistência de previsão legal quanto à exigibilidade da prestação de contas, não se vislumbra a viabilidade de impor à CNI e às federações a obrigação de apresentarem documento formal quanto à aplicação dos recursos recebidos'. Contudo, pode-se exigir que essas informações estejam presentes nas prestações de contas das entidades do Sistema 'S'.
140. Razoável, portanto, propugnar recomendação às entidades do Sistema 'S' para que estabeleçam instrumento formal de prestação de contas dos recursos repassados às entidades sindicais por mandamento legal, regimental ou por meio de transferência voluntária, utilizando-se dos relatórios de gestão para divulgação das informações.
141. Por fim, registra-se a falta de separação clara entre a gestão das entidades sindicais patronais, de direito privado, e os serviços sociais autônomos, custeados por contribuições paraestatais, a exemplo de: (i) compartilhamento de estrutura entre a entidade sindical e o respectivo serviço social; (ii) transferência de recursos dos serviços sociais para o pagamento de despesas de interesse/competência das entidades sindicais.
142. Notório é que esse compartilhamento gera conflitos de interesses entre o público e o privado, podendo ocasionar um risco ainda maior de desvio de finalidade na aplicação dos recursos públicos geridos pelos serviços sociais. Uma vez que haja esse compartilhamento, é necessário que se dê ampla divulgação da estrutura compartilhada, seja ela de bens móveis ou imóveis e dos custos arcados pelas respectivas partes.
143. Logo, torna-se ainda mais relevante o Tribunal emitir uma recomendação que tenha por objetivo mitigar esses riscos.
144. Patente potencial irregularidade, propõe-se recomendar às entidades do Sistema 'S' que apresente, nos próximos relatórios de gestão, detalhamento sobre o compartilhamento de atividades entre os entes, a exemplo de estrutura física, compras de bens e serviços e pessoas, indicando os custos fixos e variáveis provenientes desse compartilhamento, bem como o sistema de rateio com os critérios utilizados para divisão das despesas.
145. Por conseguinte, convém recomendar às entidades sindicais e às entidades do Sistema 'S' que, se ainda não o fizeram, adequem suas demonstrações financeiras e contábeis a fim de que divulgarem, em contas contábeis específicas de receitas, despesas, ativos e passivos, as operações decorrentes do compartilhamento de atividades para o funcionamento das entidades.
Da Inexistência de Segregação contábil
146. Superadas as questões anteriormente tratadas e confirmando a legitimidade do TCU para fiscalizar tais entidades, mesmo que de forma limitada, sobressai a necessidade de discutir a viabilidade de uma fiscalização, divulgação ou solicitação de informações diante das limitações impostas pela falta de segregação das disponibilidades financeiras.
147. Isso porque, conforme se verificou durante o exame desta solicitação, a forma como as entidades sindicais contabilizam seus recursos inviabiliza a aferição, por este Tribunal, ou por qualquer outro ente, da correta aplicação da contribuição sindical ou dos recursos que venham a ser repassados pelas entidades do Sistema 'S'.
148. Entende-se que a orientação para que a escrituração das receitas e despesas relativas aos recursos da contribuição sindical seja feita separada da dos demais recursos geridos pelas entidades sindicais não representa intervenção do Estado em sua organização
149. Ademais, a natureza pública dos recursos requer, por si só, transparência em sua utilização, a fim de evitar desvios e malversação.
150. Esse tema já foi tratado pelo Tribunal, a exemplo da prolação do Acórdão 2065/2008-TCU-Plenário. Naquela oportunidade, foi expedida recomendação à Confederação Nacional dos Trabalhadores em Transportes Terrestres para que realizasse os devidos ajustes contábeis, nos seguintes termos:
'9.2.1. promova os devidos ajustes em seu plano de contas de modo a segregar contabilmente as receitas e as despesas decorrentes da contribuição sindical de que tratam os arts. 578 a 610 do Decreto 5.452/43 (Consolidação das Leis do Trabalho - CLT) com alterações dadas pela Lei 11.648/2008, com o fito de viabilizar o controle da aplicação desses recursos nos termos do art. 592 da CLT e em respeito ao princípio contábil da competência prescrito nos artigos 1º, § 1º, e 9º, caput e § § 1º e 2º, da Resolução 750/1993 do Conselho Federal de Contabilidade, sob pena de ver os atos e registros contábeis perderem a legitimidade, podendo vir a configurar prejuízo ao erário;' 
151. Nota-se que a recomendação foi específica para a CNT. No entanto, no bojo do TC 018.689//2009-3, o Acórdão 1663/2010-TCU-Plenário, em vez de se fazer a recomendação a cada uma das entidades separadamente, como parecia ser a tendência no âmbito desta Corte, determinou ao Ministério do Trabalho e Emprego que expedisse orientações gerais sobre a contabilização dos recursos da contribuição sindical, tendo em vista as competências do órgão previstas nos arts. 583 a 589 da CLT, conforme segue:
'II - determinar ao Ministério do Trabalho e Emprego que, em 60 dias, discipline formalmente a contabilização dos recursos da contribuição sindical de que tratam os arts. 578 a 610 do Decreto 5.542/43, com alterações dadas pela Lei 11.648/2008, orientando as entidades sindicais a promoverem ajustes em seus planos de contas, de modo a segregar contabilmente as receitas e as despesas decorrentes da contribuição, com o fito de assegurar transparência e viabilizar o controle da aplicação desses recursos públicos;'
152. O Ministério expediu a orientação normativa nº 1, de 25/8/2011, nos seguintes termos:
'O MINISTRO DE ESTADO DO TRABALHO E EMPREGO, no uso das atribuições que lhe conferem o inciso II do parágrafo único do art. 87 da Constituição Federal, e em atendimento ao determinado no item 9.2 do Acórdão 1663/2010-TCU-Plenário, abaixo transcrito:
 (...) 
Orienta:
Art. 1º As entidades sindicais deverão promover ajustes em seus planos de contas, de modo a segregar contabilmente as receitas e as despesas decorrentes da contribuição sindical, a fim de assegurar a transparência.
Art. 2º Os ajustes nos procedimentos de escrituração contábeis estabelecidos nesta Orientação Normativa devem ser adotados de forma facultativa, a partir de sua publicação e, de forma obrigatória, a partir de 01 de janeiro de 2012.'
153. Verifica-se, entretanto, que essa orientação não surtiu o efeito desejado, conforme já foi colocado na presente análise, pois, o que se nota nas informações prestadas pelas confederações é a ausência dessa segregação de recursos, a exemplo do que foi informado pela CNI.
154. Tendo em vista que a modificação da contabilização não representa interferência na organização sindical e considerando que, da forma como se encontra, a escrituração contábil das entidades sindicais inviabiliza a atuação do controle externo e torna sem efeito a competência do TCU de fiscalizar tais entes, e que a orientação expedida pelo Ministério do Trabalho não surtiu o efeito desejado, propõe-se determinar a cada ente sindical que ajustem seus planos de contas, segregando contabilmente as receitas e as despesas, ativos e passivos decorrentes da contribuição sindical, dos repasses compulsórios do Sistema 'S', bem como de quaisquer outras fontes de recursos, com o fito de assegurar transparência na aplicação desses recursos públicos.
155. No entanto, plausível argumentar se, ao determinar que os entes sindicais promovam a transparência ativa dos recursos de origem pública, estaria esta Corte ferindo o princípio da autonomia sindical.
156. Revolvendo os fundamentos do Acórdão 436/2017-TCU-Plenário, que alterou o item 9.2 do Acórdão 2907/2015-TCU-Plenário, infere-se, a partir da jurisprudência eleita no relatório precedente à insigne decisão, o seguinte conceito envolvendo a contribuição sindical:
'19. A contribuição sindical é uma espécie de contribuição compulsória especial, e como tal, tem natureza tributária, como já reconheceu o Supremo Tribunal Federal (RE 180.745/SP e RE 129.930/SP) . Assim, compete ao TCU fiscalizar a aplicação desses recursos por parte dos sindicatos, conforme ficou assente no julgamento do TC Processo 014.539/1994-4 (Acórdão 505/1995 e Decisão nº 632/1998, ambos do Plenário) .
 (...) o imposto sindical, também chamado de contribuição sindical, é na verdade contribuição social criada pelos arts. 578 e seguintes da CLT, espécie de tributo referido no art. 149 da Constituição Federal... não compete ao TCU desenvolver sobre elas ação sistemática de fiscalização,... a intervenção do TCU, no caso, está prevista somente na hipótese de ocorrer irregularidade detectada pela autoridade que liberou os recursos e apontada pelo controle interno, ou então em decorrência de denúncia... (destacou-se) '
157. Da decisão aludida, depreende-se, a partir da natureza de receita derivada conferida às contribuições sindicais, a possibilidade de elastecimento do significado do teor do item 9.2 do Acórdão 436/2017-TCU-Plenário.
158. É que, dada a natureza tributária da contribuição sindical, entende-se aplicável a competência deste Tribunal, independentemente de quem o arrecada ou de quem realize a sua gestão, para prolatar determinações às federações em comento.
159. Por outro lado, impõe-se sopesar a autonomia sindical com a atuação constitucional do TCU no controle da gestão desse tributo.
160. Consolidada na jurisprudência desta Corte está que as contribuições sindicais compulsórias possuem natureza tributária, constituem receita pública e estão os responsáveis por sua gestão, desse modo, sujeitos à competência fiscalizatória desta Corte.
161. Representante desse entendimento é o seguinte excerto extraído do Acórdão 937/2017-TCU-Plenário, Relatoria Vital do Rêgo:
'6. Conforme art. 149 da CF/1988 e art. 578 e seguintes da Consolidação das Leis do Trabalho (CLT) , a contribuição sindical possui natureza jurídica tributária e sua índole é de receita pública, o que a credencia a figurar como objeto de controle do TCU, estando os sindicatos, quanto ao imposto sindical, sujeitos à fiscalização do Tribunal.
7.Nesse sentido, o próprio Supremo Tribunal Federal (STF) já reconheceu, em julgamento do MS 28.465, em 18/3/2014, de relatoria do Ministro Marco Aurélio, que as contribuições sindicais compulsórias possuem natureza tributária, constituem receita pública e estão os responsáveis por sua gestão, desse modo, sujeitos à competência fiscalizatória do TCU, de sorte que a atividade de controle exercida pela Corte de Contas não representa violação à autonomia sindical.'
162. Confirmada a natureza jurídica dos valores a que se pretende dar transparência, analisa-se, com base na autonomia sindical fixada no art. 8º da Constituição Federal, a competência do TCU sobre a aplicação, por parte das federações, dos valores legalmente a elas destinados.
163. Preliminarmente, a garantia de autogestão às organizações associativas não se mostra obstáculo ao controle, quando se observa a constitucionalidade do dever de prestação de contas, por parte daquele envolvido com recursos públicos.
164. Nos termos já defendidos, considerando a natureza pública dos recursos em questão, o controle finalístico deste Tribunal, relativamente à aplicação e ao repasse desses valores, se mostra afinado com a jurisprudência do STF. Elege-se, como exemplo, o RE 789.874/DF, cuja ementa restou assim redigida:
'ADMINISTRATIVO E CONSTITUCIONAL. SERVIÇOS SOCIAIS AUTÔNOMOS VINCULADOS A ENTIDADES SINDICAIS. SISTEMA 'S'. AUTONOMIA ADMINISTRATIVA. RECRUTAMENTO DE PESSOAL. REGIME JURÍDICO DEFINIDO NA LEGISLAÇÃO INSTITUIDORA. SERVIÇO SOCIAL DO TRANSPORTE. NÃO SUBMISSÃO AO PRINCÍPIO DO CONCURSO PÚBLICO (ART. 37, II, DA CF) . 1. Os serviços sociais autônomos integrantes do denominado Sistema 'S', vinculados a entidades patronais de grau superior e patrocinados basicamente por recursos recolhidos do próprio setor produtivo beneficiado, ostentam natureza de pessoa jurídica de direito privado e não integram a Administração Pública, embora colaborem com ela na execução de atividades de relevante significado social. Tanto a Constituição Federal de 1988, como a correspondente legislação de regência (como a Lei 8.706/93, que criou o Serviço Social do Trabalho - SEST) asseguram autonomia administrativa a essas entidades, sujeitas, formalmente, apenas ao controle finalístico, pelo Tribunal de Contas, da aplicação dos recursos recebidos. Presentes essas características, não estão submetidas à exigência de concurso público para a contratação de pessoal, nos moldes do art. 37, II, da Constituição Federal. Precedente: ADI 1864, Rel. Min. Joaquim Barbosa, DJe de 2/5/2008. 
2. Recurso extraordinário a que se nega provimento.'
165. Conforme exposto no decorrer desta instrução, os recursos repassados às federações decorrem de mandamentos legais. Por sua vez, as federações não possuem dever de prestar contas de tais valores, sejam derivados do Sistema 'S' ou daqueles enviados pelas Confederações, de origem tributária, como as contribuições sindicais.
166. Em que pese haver, na maioria dos casos, coincidência entre os órgãos que recebem recursos e ficam sujeitos ao dever de prestar contas, relembra-se que o poder de fiscalização não está necessariamente atrelado ao dever de prestar contas.
167. Isso porque quem recebe recursos públicos está sujeito, em princípio, à atuação do controle externo.
168. Relendo o inciso II do art. 71 da Carta Magna, consta de sua segunda parte a excepcionalidade de competência do TCU sobre aqueles que 'derem causa a perda, extravio ou outra irregularidade de que resulte prejuízo ao erário público'.
169. Isso significa que, aludindo ao art. 8º da Lei Orgânica do TCU, de um eventual débito nasce o liame jurídico de sujeição ao controle externo.
170. Daí que, diante da malversação de recursos público, não obstante inexistir o dever de prestar contas, tem-se subsumido o dever de atuação desta Corte.
171. Dessa forma, muito embora se reconheça o princípio da autonomia sindical, a origem pública dos recursos repassados pelas confederações às federações impõe, em caso de malversação, a atuação desta Corte, consoante previsto no art. 71 da CF.
172. Nesse sentido, elenca-se a seguinte decisão da lavra do STF:
'MS 21644 / DF - DISTRITO FEDERAL
MANDADO DE SEGURANÇA
PUBLIC 8-11-1996
EMENTA
Mandado de segurança. Tribunal de Contas da União. 2. Prestação de contas referente à aplicação de valores recebidos de entidades da administração indireta, destinados a Programa Assistencial de Servidores de Ministério, em período em que o impetrante era Presidente da Associação dos Servidores do Ministério. 3. O dever de prestar contas, no caso, não é da entidade, mas da pessoa física responsável por bens e valores públicos, seja ele agente público ou não. 4. Embora a entidade seja de direito privado, sujeita-se à fiscalização do Estado, pois recebe recursos de origem estatal, e seus dirigentes hão de prestar contas dos valores recebidos; quem gere dinheiro público ou administra bens ou interesses da comunidade deve contas ao órgão competente para a fiscalização. 5. Hipótese de competência do Tribunal de Contas da União para julgar a matéria em causa, a teor do art. 71, II, da Constituição, havendo apuração dos fatos em procedimentos de fiscalização, assegurada ao impetrante ampla defesa. 6. Regimento Interno do Tribunal de Contas da União, arts. 9º, §§ 1º e 8º, 119 e 121. Pauta Especial de julgamento publicada com inclusão do processo em referência. 7. Não cabe rediscutir fatos e provas, em mandado de segurança. 8. Mandado de segurança indeferido.'
173. À medida em que se percebe a atuação do TCU em casos envolvendo o particular, que gera recursos públicos, razoável admitir o poder de determinação sobre aqueles, em que pese fora da competência do TCU, destinatários de determinações.
174. Desse modo, consubstancia-se profilática determinação desta Corte às federações para que divulguem, por meios eletrônicos, o total e a aplicação dos recursos originadas do Sistema 'S' e das contribuições sindicais.
175. Ademais, a determinação, na forma anteriormente descrita, visa à instrumentalização do princípio da transparência dos valores de origem tributária, sem, no entanto, adentrar na autonomia sindical relacionada à aplicação de tais recursos.
176. Em outras palavras, a propositura de uma determinação, inspirada no princípio da transparência, às federações não se imiscui em suas autonomias, porque adstrita à publicidade dos recursos públicos.
177. Nesse sentido, considera-se ponderada a autonomia sindical com o direito fundamental de acesso à informação, atualmente visto como imprescindível à legitimidade das ações estatais.
178. Logo, considerando pacífica a convivência entre os princípios da autonomia sindical com o da transparência, e, visando à boa e regular gestão dos recursos públicos, tem-se por razoável propor determinação, para cada ente sindical, ajuste seus planos de contas, segregando contabilmente as receitas e as despesas, ativos e passivos decorrentes da contribuição sindical, dos repasses compulsórios do Sistema 'S', bem como de quaisquer outras fontes de recursos, com o fito de assegurar transparência na aplicação desses recursos públicos.
CONCLUSÃO
179. A presente instrução trata da análise de diligências enviadas para a Confederação Nacional da Indústria (CNI) , a Confederação Nacional do Transporte (CNT) , a Confederação Nacional do Comércio de Bens, Serviços e Turismo (CNC) , a Confederação Nacional da Agricultura (CNA) , a Confederação Nacional das Cooperativas (CNCoop) , ao Serviço Brasileiro de Apoio às Micro e Pequenas Empresas (Sebrae) , e as federações que lhes são vinculadas, no intuito de atender o Acórdão 436/2017-TCU-Plenário, que modificou o item 9.2 do Acórdão 2907/2015-TCU-Plenário.
180. Das 37 federações vinculadas à CNT, 24 responderam. Aludindo ao teor do Acórdão 2771/2009-TCU-Plenário, considerando o teor das respostas até então encaminhadas e as dificuldades acima elencadas, não se mostra producente a renovação das diligências.
181. Em relação às Federações ligadas à Agricultura, uma vez que a CNA não recebe recursos do Senar, restou, para cumprimento do Acórdão 436/2017-TCU-Plenário, averiguar suas disponibilidades financeiras, em 31/12/2014, exclusivamente quanto aos recursos que possuam origem tributária, que, no caso, é a Contribuição Sindical Rural.
182. Em que pese apenas 14 terem respondido das 27 federações diligenciadas, uma vez não receptoras de recursos do Senar, firma-se prejudicada o atendimento da SCN, porquanto apenas destinatária, no que tange a natureza exclusivamente tributária, de contribuições sindicais.
183. Das 27 federações vinculadas à CNI, 25 responderam acerca da impossibilidade de prestação das informações na forma requerida, já que não operam com a segregação de origem e destino de recursos originados das contribuições sindicais e do Sistema 'S'.
184. A CNI, alegando incapacidade de sua estrutura contábil sobre a segregação de origem dos valores tributários daqueles enviados pelos Sesi/Senai, apresentou, de forma consolidada, as disponibilidades financeiras, em 31/12/2014, das federações estaduais que lhes são vinculadas.
185. Em que pese o texto da SCN deliberar sobre as disponibilidades financeiras das entidades estaduais destinatárias de recursos do Sistema 'S', a resposta, na forma consolidada pela CNI, possui caráter informativo, mas não conclusivo, porquanto desconexo dos termos da determinação do Acórdão 436/2017-TCU-Plenário.
186. Assim, diante da uniformidade das repostas acerca da falta de segregação das contribuições sociais com os recursos recebidos do Sistema Sesi/Senai, o atendimento à SCN, nos termos do Acórdão 436/2017-TCU-Plenário, para o Sistema Indústria, se mostra prejudicado, restando apenas informar os valores totais das disponibilidades financeiras (item 75) , tanto as originadas das contribuições sindicais obrigatórias, quanto aquelas decorrente dos repasses obrigatórios do Sistema 'S'.
187. A CNC enviou planilhas separadas contendo: saldo da contribuição patronal; saldo das contribuições do Senac e Saldo das contribuições do Sesc, todas referentes a 31/12/2014. 
188. Incialmente, diante da falta de compatibilidade entre os saldos do Sesc e Senac e as disponibilidades financeiras dos entes estaduais, apenas estavam sendo considerados, para fins de atendimento desta SCN, os saldos das contribuições fiscais dos entes estaduais vinculados à CNC, no exercício em questão.
189. Entretanto, foram recentemente enviadas, pela CNC em 21/5/2018, as informações de 13 federações, na forma solicitada no 436/2017-TCU-Plenário. Não obstante o compromisso do Presidente daquela entidade sobre o envio das informações restantes, considera-se atendida parcialmente a presente SCN em relação às Federações do Comércio, uma vez pendente de apresentação da totalidade das federações. 
190. Para o Sebrae, esta SCN não se destina, uma vez que não há, por parte desse ente, repasse de recursos originados do Sistema 'S' a unidades federadas que lhes sejam vinculadas, além de que não consta, nos termos da Lei 8029/90, alterada pela Lei 8154/90, fontes de financiamento de natureza requerida no Acórdão 436/2017-TCU-Plenário.
191. Em relação ao Sistema de Cooperativas, das 6 federações, nenhuma se mostrou beneficiária de repasses do Sistema 'S'. Apenas quatro apresentaram saldo das contribuições sindicais. E, para as outras duas, não houve repasse desses recursos no exercício requerido.
192. Registrada a falta de separação clara entre a gestão das entidades sindicais patronais, de direito privado, e os serviços sociais autônomos, custeados por contribuições paraestatais, a exemplo do compartilhamento de estrutura entre a entidade sindical e o respectivo serviço social, queda-se pela salutar proposta de recomendação, dirigidas às entidades do Sistema 'S', para apresentarem, nos próximos relatórios de gestão, detalhamento de estrutura física, compras, serviços e pessoas compartilhadas, dentre outras atividades com as entidades sindicais.
193. Consoante verificado no exame desta solicitação, a forma como as entidades sindicais contabilizam seus recursos inviabiliza a aferição, por este Tribunal, ou por qualquer outro ente, da correta aplicação da contribuição sindical ou dos recursos que venham a ser repassados pelas entidades do Sistema 'S'.
194. Decorrente da falta de segregação das fontes de recursos, sejam de origem tributária, sejam de repasses voluntários, a transparência quanto às contribuições e aos valores enviados pelas entidades do sistema 'S' se mostra inviável.
195. Nesse sentido, verifica-se premente determinar a cada ente sindical o ajuste de seus planos de contas, segregando contabilmente as receitas e as despesas, ativos e passivos decorrentes da contribuição sindical, dos repasses compulsórios do Sistema 'S', bem como de quaisquer outras fontes de recursos.
196. Inexiste, para as Confederações e Federações, consignadas nas normas relacionadas aos repasses do Sistema 'S' e das Contribuições Sindicais, destinação vinculada de tais valores.
197. Entretanto, diante da previsão jurisprudencial sobre ações de controle quando observada malversação de tais recursos de origem tributária, pondera-se razoável prolação de medida profilática visando a transparência e a boa gestão desses valores. 
198. Por isso, no que tange às Confederações e Federações, uma vez receptoras de receitas derivadas, inobstante o reconhecimento da autonomia sindical, releva-se cabível determinação, visando a transparência dos recursos de origem pública, para que cada ente dê publicidade quanto ao total recebido de contribuição sindical, dos repasses compulsórios do Sistema 'S', bem como de quaisquer outras fontes de recursos.
PROPOSTA DE ENCAMIMHAMENTO
199. Ante o exposto, submetem-se os autos à consideração superior, com a proposta de comunicar o Presidente da Comissão de Meio Ambiente, Defesa do Consumidor, Fiscalização e Controle (CMA) , Senador Otto Alencar, que o Tribunal de Contas da União:
a) I - realizou ações de controle, por meio do TC Processo 025.175/2015-7, na Confederação Nacional da Indústria (CNI) , na Confederação Nacional do Transporte (CNT) , na Confederação Nacional do Comércio de Bens, Serviços e Turismo (CNC) , na Confederação Nacional da Agricultura (CNA) , na Confederação Nacional das Cooperativas (CNCoop) , no Serviço Brasileiro de Apoio às Micro e Pequenas Empresas (Sebrae) , e nas federações que lhes são vinculadas, para devidamente atender o Requerimento 84/15, de forma que:
b) diante da má qualidade das informações prestadas, da dificuldade de se conseguir as informações, configurada pelas respostas às diligências realizadas até o presente momento, dos custos adicionais para o encaminhamento de novas diligências, bem como da jurisdição limitada do TCU frente as entidades sindicais, considera-se prejudicada o atendimento desta SCN quanto ao Sistema Transporte (itens 35 a 56) ;
c) diante da informação das entidades sobre inexistência de repasses de recursos do sistema 'S' às entidades federativas vinculadas à CNA, da falta de informações completas e do encaminhamento equivocado de informações referentes aos repasses totais do exercício e não das disponibilidades, firma-se que não é possível atender às questões da SCN quanto às entidades da Agricultura (itens 57 a 74) ;
d) diante da uniformidade das repostas acerca da falta de segregação das contribuições sociais com os recursos recebidos do Sistema Sesi/Senai, o atendimento à SCN, no presente momento, mostra-se prejudicado, restando apenas informar os valores totais das disponibilidades financeiras (item 77, desta instrução) , tanto as originadas das contribuições sindicais obrigatórias, quanto aquelas decorrente dos repasses obrigatórios do Sistema 'S' (itens 75 a 86) ;
e) diante da incompletude e das divergências das informações prestadas, considera-se que não é possível atender as questões da SCN no que diz respeito às entidades vinculadas à CNC (itens 86 a 98) ;
f) diante das informações prestadas pelo Sebrae, informar que não há repasse de recursos originados deste ente a entidades sindicais, além de que não consta, nos termos da legislação, fontes de financiamento de natureza requerida na SCN (itens 99 a 105) ;
g) considerar suficientes as informações prestadas pelo Sistema de Cooperativas (itens 106 a 114) ;
II - Diante da verificação da inexistência de prestação de contas, da falta de transparências dos recursos recebidos provenientes do Sistema 'S' e da Contribuição Sindical Obrigatória e da falta de segregação contábil desses recursos, determinar:
a) às Federações sindicais que divulguem, de maneira didática, periódica e segregada por origem dos recursos, em seus sítios eletrônicos, as informações referentes aos recursos recebidos da Contribuição Sindical Obrigatória, dos recursos transferidos pelo Sistema 'S' por mandamento legal, regimental ou por meio de transferências voluntárias;
b) às entidades do Sistema 'S' que estabeleçam instrumento formal de prestação de contas dos recursos repassados às entidades sindicais por mandamento legal, regimental ou por meio de transferência voluntária, utilizando-se dos relatórios de gestão para divulgação das informações;
c) às entidades do Sistema 'S' que apresentem, nos próximos relatórios de gestão, detalhamento sobre o compartilhamento de atividades entre os entes sindicais, a exemplo de estrutura física, compras de bens e serviços e pessoas, indicando os custos fixos e variáveis provenientes desse compartilhamento, bem como o sistema de rateio com os critérios utilizados para divisão das despesas (itens142 a 146) ;
III. encaminhar cópia desta instrução, bem como do relatório, voto e acórdão ao solicitante, para fins de atendimento à esta solicitação, e às entidades nacionais do Sistema 'S' e às Confederação Sindicais do Transporte, Agricultura, Indústria, Comércio, Cooperativas, para fins de divulgação aos entes regionais; e
IV) arquivar os presentes autos."
É o relatório.

8.1. Leticia de Oliveira Lourenco (OAB/MG 104144) e outros, representando Confederação Nacional da Indústria.  
8.2. Sergio Freitas de Almeida (OAB/DF 22.075) e outros, representando Confederação Nacional do Transporte.  
8.3. Fernando de Moraes Vaz (OAB/PA 5773) e outros, representando Federação das Indústrias do Estado do Pará.  
8.4. Renata Arnaut Araújo Lepsch (OAB/DF 18.641), representando Federação Interestadual das Empresas de Transporte de Cargas - Fenatac.  
8.5. Petrúcio Pereira de Magalhães Junior, representando Federação dos Sindicatos e Organizações das Cooperativas da Região Norte - Fecoop Norte.  
8.6. Marcelo Campelo de Abreu (OAB/PI 9811), representando Federação da Agricultura e Pecuária do Estado do Piauí.  
8.7. Jucelia Santana Ferreira (OAB/DF 34379) e outros, representando Confederação Nacional das Cooperativas.  
8.8. Dolimar Toledo Pimentel (OAB/RJ 49621) e outros, representando Confederacao Nacional do Comercio de Bens, Servicos e Turismo - Cnc.  
8.9. Daniel Penna Orsini (OAB/MG 74.486) e outros, representando Administração Regional do Sesc No Estado de Minas Gerais.  
8.10. Simone Aparecida Caixeta (OAB/DF 20.933) e outros, representando Serviço Brasileiro de Apoio Às Micro e Pequenas Empresas - Departamento Nacional.  
8.11. Ana Paula Andrade Ramos Rodrigues (OAB/SP 186635) e outros, representando Organização das Cooperativas Brasileiras.  
8.12. Carlos Bastide Horbach (OAB/RS 19058), representando Confederação da Agricultura e Pecuária do Brasil e outros.

Subprocurador-Geral Paulo Soares Bugarin.

SOLICITAÇÃO DO CONGRESSO NACIONAL. DISPONIBILIDADES FINANCEIRAS DAS FEDERAÇÕES ESTADUAIS VINCULADAS ÀS CONFEDERAÇÕES NACIONAIS QUE RECEBEM RECURSOS DAS ENTIDADES INTEGRANTES DO DENOMINADO 'SISTEMA S'. SOLICITAÇÃO PARCIALMENTE ATENDIDA. DETERMINAÇÃO. ARQUIVAMENTO.

SOLICITAÇÃO DO CONGRESSO NACIONAL (SCN)

Secretaria de Controle Externo da Previdência, do Trabalho e da Assistência Social (SecexPrevi).

A presente solicitação do Congresso Nacional teve origem em requerimento de autoria do então Senador Ataídes Oliveira, aprovado pela Comissão de Meio Ambiente, Defesa do Consumidor e Fiscalização e Controle do Senado Federal (CMA) , autuada nesta Corte em 17/9/2015. O requerimento do eminente senador estava fundamentado na seguinte justificativa[footnoteRef:2]:  [2:  Peça 1, p. 2.] 
"Tenho defendido no Senado Federal que as entidades do chamado Sistema 'S' sejam submetidas a maior controle, porque são financiadas majoritariamente por recursos públicos, de natureza tributária, recolhidos compulsoriamente das empresas nacionais. 
Tais recursos públicos permitiram que aquelas entidades acumulassem disponibilidade financeira superior a R$ 17,5 bilhões no ano de 2014.
É fundamental que tenhamos, além dessa informação, a indicação precisa de qual é a disponibilidade financeira das federações estaduais ligadas às confederações nacionais que recebem repasses das entidades do Sistema 'S', tendo em vista que tais reservas são compostas, também, de recursos públicos, arrecadados compulsoriamente do setor produtivo nacional."
A CMA requereu a este Tribunal "informações a respeito da disponibilidade financeira das federações estaduais vinculadas às confederações nacionais (CNI, CNT, CNC, CNA e SCN) que recebem repasse das entidades do 'Sistema S' (SENAR, SENAC, SESC, SESCOOP, SENAI, SESI, SEST, SENAT e SEBRAE) "[footnoteRef:3]. [3:  Peça 1, p. 1.] 
Por meio do Acórdão 2907/2015-TCU-Plenário, foi autorizada a realização de inspeções e diligências:
"9.2. autorizar desde já, com fundamento nos arts. 1º, II, e 38, I, da Lei 8.443/1992, a realização de inspeções e diligências nas federações estaduais vinculadas às confederações nacionais que recebem repasses das entidades do 'Sistema S', com o escopo de averiguar suas disponibilidades financeiras, em 31/12/2014;
9.3. fixar o prazo para atendimento da presente solicitação do Congresso Nacional em até 180  (cento e oitenta) dias após a data de autuação destes autos, com fundamento no art. 15, II, da Resolução TCU 215/2008;
 (...) "
Em 10/12/2015, a Confederação Nacional da Indústria (CNI) e a Confederação da Agricultura e Pecuária do Brasil (CNA) interpuseram pedido de reexame contra o item 9.2 acima reproduzido.
Processado e examinado o recurso, o Tribunal proferiu o Acórdão 736/2017-TCU-Plenário, de relatoria do Ministro José Múcio, em que foi dado provimento parcial ao pedido de reexame, alterando a redação do item 9.2 do Acórdão 2907/2015-TCU-Plenário para os seguintes termos:
"9.2. autorizar desde já, com fundamento nos arts. 1º, inciso II, e 38, inciso I, da Lei 8.443/1992, a solicitação de informações às federações estaduais vinculadas às confederações nacionais que recebem repasses das entidades do 'Sistema S', com o escopo de averiguar suas disponibilidades financeiras, em 31/12/2014, exclusivamente quanto aos recursos que possuam origem tributária (compulsoriamente arrecadados de uma dada coletividade de pessoas por determinação legal) ;" (destaquei) 
Observando esse escopo bem delimitado, a SecexPrevidência realizou novas diligências às confederações. No entanto, as informações prestadas e coletadas não permitiram, naquele momento, que o Tribunal respondesse adequadamente à demanda do Congresso Nacional. Assim, o Acórdão 2405/2017-TCU-Plenário fixou novo prazo para atendimento da presente solicitação. 
Nessa etapa processual, analisam-se os dados reunidos pela unidade instrutiva após as diligências adicionais realizadas às 97 federações e às confederações.
Com base nessas diligências, a SecexPrevidência propõe comunicar ao Congresso Nacional a impossibilidade de esta Corte atender integralmente à solicitação, em razão da inexistência da informação, nos moldes solicitados pela CMA e delimitados pelo Tribunal, ressaltando-se a má qualidade, incompletude e divergências das informações prestadas. Ademais, diante das relevantes situações e achados identificados, associados à busca das informações requeridas pelo Parlamento brasileiro, propõe determinações às entidades do Sistema S e às federações sindicais.
II
O Sistema S congrega entidades qualificadas como serviço social autônomo, pessoas jurídicas de direito privado criadas por lei, ou cuja criação foi autorizada por lei, para desempenhar atividades assistenciais ou de ensino relativas a determinadas categorias profissionais e setores econômicos, distribuídos pelo território nacional.
A Confederação Nacional do Comércio de Bens, Serviços e Turismo (CNC) , a Confederação Nacional do Transporte (CNT) , a Confederação Nacional das Cooperativas (CNCoop) , a CNI e a CNA atuam em nível nacional e coordenam os trabalhos regionais, que por sua vez são realizados pelas federações que compõem a base regional das entidades sindicais brasileiras.
As entidades do Sistema S têm a sua existência derivada de leis, as quais lhes atribuíram fontes de receitas públicas específicas (contribuições) , para desempenhar, com esses recursos, ações de interesse coletivo.
Parte das receitas das confederações patronais (CNI, CNC, CNT, CNA e CNCOOP) é oriunda da contribuição sindical, prevista no art. 8º da Constituição Federal e nos arts. 578 a 591 da Consolidação das Leis do Trabalho (CLT) , destinada ao custeio de atividades essenciais das entidades sindicais. 
A contribuição dos empregados corresponde a um dia de salário. Para as empresas, a base de cálculo é seu capital social. Com a reforma trabalhista (Lei 13.467/2017) , a contribuição sindical passou a ser opcional, tanto para a empresa quanto para o empregado.
Da arrecadação da contribuição sindical, 5% destinam-se às confederações patronais e 15% às federações estaduais.
As entidades patronais beneficiam-se ainda do repasse compulsório das entidades do Sistema S, que destinam às confederações e federações um percentual dessa receita para "administração superior" dos serviços sociais desse sistema (Sesi, Senai, Sesc, Senac, Sest, Senat, Senar e Sescoop[footnoteRef:4]) . [4:  Serviço Social da Indústria (Sesi) , Serviço Nacional de Aprendizagem Industrial (Senai) , Serviço Social do Comércio (Sesc) , Serviço Nacional de Aprendizagem Comercial (Senac) , Serviço Social do Transporte (Sest) , Serviço Nacional de Aprendizagem do Transporte (Senat) , Serviço Nacional de Aprendizagem Rural (Senar) e Serviço Nacional de Aprendizagem do Cooperativismo (Sescoop) .] 
Segundo os memoriais apresentados pela CNI[footnoteRef:5], esse repasse se dá a título de "contraprestação". [5:  Peça 593.] 
Nos presentes autos, o Congresso Nacional busca informações sobre as disponibilidades financeiras, em 31/12/2014, das federações estaduais ligadas a cada sistema de entidades que compõem o Sistema S.
Subjacente a essa demanda, deduz-se do requerimento a preocupação do então senador Ataídes de Oliveira e da comissão do Senado Federal de que recursos extraídos compulsoriamente de setores econômicos, tributos da espécie contribuição, não estejam sendo integralmente aplicados nas finalidades institucionais dessas entidades, de interesse coletivo, e, sim, em expressiva parte, mantidos em aplicações financeiras.
Por meio do Acórdão 2837/2015-TCU-Plenário, este Tribunal encaminhou à CMA informações levantadas pela SecexPrevidência a respeito das disponibilidades financeiras das próprias entidades do Sistema S e de suas respectivas confederações, relativamente às gestões dos exercícios financeiros de 2013 e 2014.
Na presente solicitação do Congresso, deseja-se saber o destino dado pelas federações aos recursos que lhes são repassados pelos serviços sociais autônomos, por força dos regulamentos (quase todos os casos) ou de lei, pertinentes ao exercício do encargo de "administração superior"; deseja-se saber, em suma, se estão sendo aplicados em benefício das finalidades institucionais a que se vinculam as contribuições, ou se estão sendo mantidos, improdutivamente, em aplicações financeiras (disponibilidades) .
Ressalto que, mesmo no caso das contribuições sindicais, os recursos destinados às entidades sindicais devem ser aplicados, como estipula o art. 592 da CLT, em finalidades específicas, e não em outras.
Com a delimitação promovida pelo Acórdão 736/2017-TCU-Plenário, as informações a serem prestadas referir-se-iam aos valores derivados dos serviços sociais autônomos ou àqueles repassados pelas confederações, de origem tributária, como as contribuições sindicais, não adentrando em receitas das federações que não tenham origem pública, como, por exemplo, receita advinda da administração do respectivo patrimônio imobiliário sindical, ainda que formado com recursos públicos.
Assim, repisando, os trabalhos foram realizados junto às federações especificamente no tocante aos recursos repassados pelas entidades do Sistema S, que constituem recursos públicos, contribuições tributárias, recolhidas compulsoriamente pelas empresas contribuintes, ou de fontes igualmente qualificáveis, até então, como de natureza tributária, a exemplo da contribuição sindical. Isso porque, como dito, as entidades disporiam de outras fontes de reservas, além dos valores transferidos no âmbito do sistema.
As informações solicitadas referem-se ao saldo em contas de liquidez imediata (caixa, aplicações financeiras, etc) dos recursos públicos recebidos pelas federações, direta ou indiretamente, dos serviços sociais autônomos.
III
A SecexPrevidência despendeu considerável esforço no levantamento e na análise das informações solicitadas pelo Congresso Nacional. Com efeito, a coleta dos dados já demandou a realização de 138 diligências, tendo esta Corte emitido cinco acórdãos no presente processo.
Para melhor compreensão da matéria, farei breve síntese da situação encontrada pela unidade instrutiva, de acordo com a natureza da confederação a que as federações se encontram vinculadas; o relato completo e exaustivo encontra-se reproduzido no relatório.
III.1
A unidade instrutiva propõe que o atendimento da SCN com relação às disponibilidades das federações estaduais do sistema transporte seja considerado prejudicado.
Sobre o repasse das contribuições às entidades sindicais, a equipe de auditoria consignou no relatório excerto de informação prestada pelo presidente da CNT:
40. Além disso, relata o Presidente da CNT, peça 565, in verbis:
'A Confederação Nacional do Transporte, por sua vez, recebe dez por cento das receitas do Sest e do Senat a título de taxa de administração superior, que é aplicada em benefício dos trabalhadores em transporte rodoviário, trabalhadores em transportes rodoviário, dos transportadores autônomos, dos seus familiares e dependentes, bem como dos trabalhadores de outras modalidades de transporte, que venham a ser a eles vinculados através de legislação, conforme dispõe o artigo 8º da Lei 8.706/1993.'
Informou também que as federações de transporte recebem transferências de recursos repassados por aquela confederação a título de "verba de representação"[footnoteRef:6]: [6:  Peça 565.] 
"Em resposta ao que foi solicitado [...] não há transferência direta de recursos do SEST/SENAT para as Federações.
As despesas das federações são custeadas por meio de valores repassados por esta Confederação a título de verba de representação do Conselho do Sest/Senat." (grifamos) 
De acordo com a CNT, não há previsão estatutária que determine a apresentação das disponibilidades financeiras das federações àquela confederação, razão pela qual a SecexPrevidência não obteve as informações de forma consolidada.
Diante disso, a análise restringiu-se às respostas apresentadas pelas 24 federações, dentro do universo de 37 entidades vinculadas à CNT. No entanto, somente 14 respostas foram consideradas aptas ao atendimento da solicitação[footnoteRef:7]. De acordo com a unidade instrutiva, as disponibilidades financeiras dessas entidades, tanto as oriundas da contribuição sindical obrigatória, quanto aquelas originadas do Sistema S, na data de 31/12/2014, apresentaram saldo de R$ 7,8 milhões. As demais federações informaram os repasses totais das contribuições no exercício de 2014, e não apenas o saldo de suas disponibilidades. [7:  FECAM/SC, FECAM/RS, FENAMAR, FETCEMG, FETCESP, FETRAM, FETERGS, FETRAMAR, FENATAC, FETRANS, FETRAMAZ, FETRANSPORTES, FETRANSUL, FECAVREP, FEPASC, FECEVERGS, FETRANSPOR, FETRABASE, FECAM/RJ, FETRONOR E FETACESP.] 
III.2
As informações das federações estaduais relacionadas ao setor agropecuário também não puderam ser coletadas pela unidade instrutiva.
De acordo com a CNA, as federações não recebem recursos diretamente do Senar, mas apenas os valores referentes à Contribuição Sindical Rural (CSR) [footnoteRef:8], na forma regulada pelo Decreto-Lei 1.166/1971 e pela Lei 9.701/1998, devida pelos produtores rurais[footnoteRef:9]: [8:  Nos termos estabelecidos pelo art. 589 da CLT, 15% dos valores advindos da Contribuição Sindical Rural são distribuídos às federações de agricultura nos estados.]  [9:  Peça 52, p. 1.] 
"1. Os repasses a que faz referência o documento não são efetuados em favor da CNA, tampouco das Federações, por inexistir, na legislação disciplinadora do Serviço Nacional de Aprendizagem Rural - SENAR dispositivo que justifique tal procedimento.
 (...) 
3. As Federações da Agricultura dos Estados são entidades autônomas, dotadas de personalidade jurídica própria, em relação às quais a CNA não exerce qualquer tipo de ingerência administrativa ou financeira, dispondo elas de recursos próprios oriundos do rateio dos recursos da contribuição sindical rural, tal como definido na legislação de regência."
Essa informação contrasta com aquela fornecida pela Federação de Agricultura e Pecuária do Mato Grosso do Sul (Famasul) de que a entidade recebe percentual da receita da administração regional do Senar[footnoteRef:10]: [10:  Peça 182, p. 3.] 
"[...] informamos que a Federação da Agricultura e Pecuária do Mato Grosso do Sul - Famasul foi beneficiária de repasses a título de Administração Superior provenientes da Administração Regional do SENAR no Mato Grosso do Sul (SENAR-AR/MS) .
Informamos, ainda, que os repasses estão amparados pelo artigo 28, alínea 'c' do Regimento Interno SENAR-Administração Central e pelo parágrafo único do artigo 36 do Regimento Interno do Conselho Administrativo do SENAR-AR/MS, os quais correspondem a até 2% da arrecadação daquela entidade." (grifamos) 
De todo modo, das 27 federações de agricultura diligenciadas, 18 se manifestaram. No entanto, há respostas equivocadas, pois muitas das informações fazem referência aos repasses totais das contribuições sindicais no ano, e não a saldos das disponibilidades originados dessa contribuição. Outras federações informaram que não recebem repasses do Senar. Por isso, de acordo com a unidade instrutiva, apenas duas diligências foram consideradas adequadamente respondidas[footnoteRef:11]. [11:  Federação da Agricultura e Pecuária do Estado do Amazonas (FAEA) , peça 326, e Federação da Agricultura e Pecuária do Estado do Maranhão (FAEMA) , peça 577.] 
III.3
No que concerne às entidades do sistema indústria, o Decreto 57.375/1965, que aprovou o regulamento do Sesi, estabeleceu que 4% da renda da administração nacional oriunda da contribuição tributária será destinada para a administração superior do sistema a cargo da CNI:
"Art. 52. A renda da administração nacional, oriunda da contribuição prevista em lei, com desconto da quota de 5% (cinco por cento) para o custeio e encargos do Conselho Nacional e da quota de 4% (quatro por cento) sôbre a cifra da arrecadação geral para a administração superior a cargo da Confederação Nacional da Indústria - será aplicada na conformidade do que dispuser o orçamento de cada exercício." (grifamos) 
O mesmo decreto dispôs que 7% da arrecadação de cada administração regional deve ser reservada à federação local:
"Art. 53. A receita das administrações regionais, oriunda das contribuições compulsórias, reservada a quota de 7% (sete por cento) sôbre a arrecadação total da região para a administração superior a cargo da federação das indústrias local será aplicada na conformidade do orçamento anual de cada região." (grifamos) 
No que se refere ao Senai, o repasse está previsto na norma que aprovou seu regimento interno (Decreto 494/1962) , nos seguintes termos:
"Art. 34. Compete a cada Conselho Regional:
 (...) 
    q) autorizar a concessão de contribuições à federação de industriais de sua base territorial até o limite de um por cento da receita regional.
 (...) 
Art. 51. A quota destinada às despesas de caráter geral, prevista na legislação vigente e calculada sôbre a receita geral do SENAI, será assim distribuída:
 (...) 
    d) 2% para a administração superior, a cargo da Confederação Nacional da Indústria." (grifamos) 
Observo que, nesse caso, o repasse à CNI está vinculado ao exercício da "administração superior" a cargo da confederação sindical. Por outro lado, o repasse à federação de indústria local, denominado de contribuição, não está associado a finalidade específica, tal como "administração superior".
As federações da indústria apresentaram respostas uniformes, alegando que suas estruturas contábeis impossibilitam que as disponibilidades financeiras sejam segregadas, de modo a separar os recursos oriundos da contribuição sindical e os recursos dos repasses previstos nas normas de regência do Sesi e do Senai. Como exemplo, destaco trecho da manifestação da Federação das Indústrias do Estado de São Paulo (Fiesp) [footnoteRef:12]: [12:  Peça 506.] 
"Convém finalmente esclarecer que a estrutura contábil desta Federação justifica a impossibilidade de que aquelas disponibilidades financeiras de 2014 sejam, nesta data, segregadas e possam revelar, igualmente de forma segregada, os recursos oriundos da contribuição sindical e dos repasses previstos nas normas de regência do Serviço Social da Indústria (SESI) e do Serviço Nacional de Aprendizagem Industrial (SENAI) , decorrentes da administração superior que as leis e a Constituição conferiram às entidades sindicais patronais [...]."
Por sua vez, a CNI trouxe as informações referentes a todas as 27 federações estaduais a ela vinculadas. De acordo com a confederação, o saldo de disponibilidade financeira das federações alcançou o montante de R$ 291 milhões em 31/12/2014[footnoteRef:13], com a ressalva de que os valores são decorrentes da totalidade de suas receitas. [13:  Peça 174.] 
III.4
No sistema comércio, o repasse obrigatório de parte das contribuições compulsórias às entidades sindicais patronais é calculado como percentual da arrecadação de cada entidade, conforme previsto em seus regimentos.
O Sesc repassa até 3% de sua arrecadação para a CNC e até 3% para as federações regionais do comércio, conforme disposições do Decreto 61.836/1967, com redação dada pelo Decreto 5.725/2006:
"Art. 32. Os recursos da AN [Administração Nacional] terão por fim atender às despesas dos órgãos que a integram.
§ 1º A renda da AN, oriunda da contribuição prevista em lei, com desconto da quota até o máximo de 3% (três por cento) sôbre a cifra de Arrecadação Geral para a Administração Superior a cargo da Confederação Nacional do Comércio, será aplicada na conformidade do que dispuser o orçamento de cada exercício.
 (...) 
Art. 33.  A receita das AA.RR. [Administrações Regionais], oriunda das contribuições compulsórias, reservada a quota de até o máximo de três por cento sobre a arrecadação total da região para a administração superior a cargo das Federações do Comércio, conforme critérios fixados pelo CN, será aplicada na conformidade do orçamento de cada exercício." (grifamos) 
Observo que a transferência de recursos pelos serviços sociais autônomos à CNC, à semelhança do sistema indústria, está vinculada ao exercício de atividades de "administração superior" pela confederação sindical. De igual modo, o repasse à federação de comércio local também pressupõe a realização de algum tipo de "administração superior" a cargo do sindicato.
No caso do Senac, o repasse à CNC e às federações locais está previsto no Decreto 61.843/1967, com as alterações do Decreto 5.728/2006:
"Art. 32. Os recursos da AN [Administração Nacional] terão por fim atender às despesas dos órgãos que a integram.
    § 1º A renda da AN, oriunda da contribuição prevista em lei, com desconto da quota até o máximo de 3% sôbre a cifra da Arrecadação-Geral para a Administração Superior a cargo da Confederação Nacional do Comércio, será aplicada na conformidade do que dispuser o orçamento de cada exercício.
     (...) 
    Art. 33.  A receita das AA.RR. [Administrações Regionais], oriunda das contribuições compulsórias, reservada a quota de até o máximo de três por cento sobre a arrecadação total da região para a administração superior a cargo das Federações do Comércio, conforme critérios fixados pelo CN, será aplicada na conformidade do orçamento de cada exercício." (grifamos) 
Em resposta à diligência inicial, a CNC encaminhou planilhas contendo as disponibilidades financeiras totais de suas federações estaduais, exceto às informações relacionadas à federação do comércio do estado do Rio de Janeiro - Fecomércio/RJ. De acordo com a tabela sintetizada pela SecexPrevidência, as federações do comércio, excluindo a Fecomércio/RJ, teriam apresentado saldo em suas contas de liquidez imediata de quase R$ 400 milhões.
Posteriormente, em atendimento a novas diligências, a CNC apresentou novos dados, com a separação dos saldos oriundos da contribuição patronal daqueles oriundos dos repasses do Sesc e do Senac.
Das 27 federações estaduais do comércio diligenciadas, apenas 13 apresentaram resposta ao Tribunal. A unidade instrutiva observou não haver compatibilidade entre os valores informados pela confederação e as disponibilidades financeiras indicadas pelos próprios entes estaduais em resposta às diligências e entre as próprias informações prestadas inicialmente pela confederação.
III.5
Quanto ao Serviço Brasileiro de Apoio às Micro e Pequenas Empresas (Sebrae) , a SecexPrevidência informa que não há repasse de recursos originados do Sistema S a entidades sindicais que lhe sejam vinculadas e que não consta da legislação desse serviço social autônomo "fontes de financiamento de natureza requerida na SCN"[footnoteRef:14]. [14:  A Lei 8.029/1990, alterada pela Lei 8.154/1990, criou a contribuição do Sebrae como um adicional às alíquotas das contribuições do Sesi, Senai, Sesc e Senac.] 
Em resposta à diligência, o Sebrae confirmou que não se encontra vinculado a nenhuma confederação nacional[footnoteRef:15]: [15:  Peça 454, p. 5-6.] 
"[...] o SEBRAE confirma que não se vincula a federações ou confederações sindicais. Na mesma esteira, confirma que não realiza transferência de recursos (repasses) a entidades daquela natureza.
10. Apenas a título de esclarecimento, não se deve confundir aqueles recursos destinados à execução de parcerias, com objetivos, prazos, metas e indicadores estabelecidos, com o repasse de recursos realizados a federações e confederações, nos termos da lei.
11. Os convênios firmados pelo SEBRAE, eventualmente em parcerias com federações e confederações, bem como com todos os demais instrumentos, estão à disposição de toda a sociedade, conforme publicado no Portal da Transparência da instituição."
A entidade, portanto, encontra-se fora do escopo da presente solicitação. Nesse aspecto, releva destacar que o Sebrae presta serviços de relevante interesse coletivo, tal como os serviços sociais autônomos vinculados à indústria e ao comércio, mas não repassa parcela das contribuições tributárias que arrecada a qualquer outra instituição a título de "administração superior".
III.6
Por fim, a unidade instrutiva relata que as informações prestadas pelas federações ligadas ao sistema de cooperativas, no âmbito do qual a CNCoop desempenha o papel de entidade confederativa, são as únicas paras as quais se pode dizer atendida a solicitação oriunda do Congresso Nacional.
Das 6 federações de cooperativas diligenciadas, 4 enviaram resposta, apresentando o saldo de suas contribuições sociais, detalhadas na instrução à peça 589. As outras duas federações[footnoteRef:16] informaram que não foram destinatárias de contribuições sociais. [16:  Federação dos Sindicatos e Organizações das Cooperativas da Região Norte (FECOOP Norte, peça 515) e Federação dos Sindicatos das Cooperativas no Estado de São Paulo (FESCOOP/SP, pela 466) .] 
Não foi esclarecido pela unidade instrutiva se há previsão normativa para repasse de recursos do Sescoop às federações locais, quais seriam as atividades desenvolvidas por esses sindicatos que justificariam o repasse recebido e se haveria alguma forma de prestação de contas sobre os valores.
O CNCoop apresentou a seguinte informação[footnoteRef:17]: [17:  Peça 510.] 
"2.	Em resposta ao questionado, a CNCoop, primeiramente, esclarece que NÃO RECEBEU E TAMPOUCO RECEBE VALORES PROVENIENTES DOS ENTES DO 'SISTEMA S'; dessa forma, NÃO POSSUI REGRAS E PROCEDIMENTOS PARA TRANSFERÊNCIA DESSES RECURSOS PARA CUSTEAR AS DESPESAS DE ADMINISTRAÇÃO DE SUAS FEDERAÇÕES.
 (...) 
6. [...] a CNCoop possui 6 (seis) Federações em sua base, sendo 5 (cinco) com registro sindical no MTb e 1 (uma) pendente de registro sindical; sendo certo que essas Federações não recebem e tampouco receberam transferências de recursos dos entes do 'Sistema S' para custear suas despesas [...].
7. É importante ressaltar que a CNCoop não possui vinculação direta com o SESCOOP, como pode ser observado pela Medida Provisória nº 2.168-40/2001, bem como pelo Decreto nº 3017 de 06.041999; portanto, não existe convênio para transferência de valores do SESCOOP para a CNCoop ou para as suas respectivas Federações." (destaque do original) 
IV
A partir da prolação do Acórdão 736/2017-TCU-Plenário, a presente SCN, não obstante referir-se, nos termos formulados pela comissão do Senado Federal, às disponibilidades financeiras das federações estaduais sem restrição de origem, passou a buscar identificar, corretamente, apenas os recursos de origem tributária, aqui entendidos como aqueles compulsoriamente arrecadados de uma dada coletividade de pessoas por determinação legal e previsão constitucional.
Diante desse escopo, as informações reunidas pela unidade instrutiva não foram conclusivas, impossibilitando o pleno atendimento da demanda parlamentar.
A inexistência de segregação contábil dos recursos recebidos pelas federações é o fator determinante da impossibilidade de atendimento da solicitação da CMA do Senado Federal.
As federações estaduais não promovem separação contábil de modo a distinguir os valores oriundos de recursos públicos, para serem aplicados em finalidade de interesse público, dos recursos de origem privada, cuja aplicação não é condicionada por lei, situação que impossibilita o levantamento das disponibilidades financeiras advindas especificamente das contribuições parafiscais, em parte repassadas às entidades sindicais por autorização contida em seus regimentos.
Colaciono a conclusão da unidade instrutiva[footnoteRef:18]: [18:  Peça 589, p. 21.] 
"[...] conforme se verificou durante o exame desta solicitação, a forma como as entidades sindicais contabilizam seus recursos inviabiliza a aferição, por este Tribunal, ou por qualquer outro ente, da correta aplicação da contribuição sindical ou dos recursos que venham a ser repassados pelas entidades do Sistema 'S'.
148. Entende-se que a orientação para que a escrituração das receitas e despesas relativas aos recursos da contribuição sindical seja feita separada da dos demais recursos geridos pelas entidades sindicais não representa intervenção do Estado em sua organização.
149. Ademais, a natureza pública dos recursos requer, por si só, transparência em sua utilização, a fim de evitar desvios e malversação."
Está correto o entendimento da SecexPrevidência de que as entidades sindicais devem escriturar segregadamente as receitas oriundas do repasse dos serviços sociais autônomos e as despesas com "administração superior", finalidade a que se destinam aquelas receitas. Tal procedimento é instrumento básico de controle a que se submetem todos, pessoas físicas e jurídicas, que administram recursos públicos; procedimento imprescindível de transparência, prestação de contas, "a fim de evitar desvios e malversação", como bem registraram os auditores da unidade instrutiva. 
A SecexPrevidência faz ponderações pertinentes e relevantes sobre potencial prejuízo ao interesse público, decorrente da inexistência de prestação de contas relativa à aplicação de montantes expressivos de recursos públicos[footnoteRef:19]: [19:  Peça 589, p. 17.] 
"120. O elevado volume de recursos repassados às confederações e federações, a falta de transparência na gestão desses recursos e a não obrigatoriedade de prestar contas dos recursos recebidos a título de repasse legal representam um elevado risco de desvio de finalidade dos repasses de recursos das entidades dos Serviços Sociais Autônomos para as respectivas federações e confederações sindicais patronais. Tais fatos já foram apontados pelo TCU em alguns trabalhos anteriores, sem que houvesse uma análise aprofundada do tema, reforçando, assim, a necessidade de uma atuação mais incisiva do TCU nesse momento."
Cabe relembrar que, nos autos do TC Processo 014.248/2015-8, apreciado por meio do Acórdão 699/2016-TCU-Plenário, esta Corte avaliou o nível de transparência das entidades do Sistema S sob diversos aspectos, dentre eles, a divulgação de dados desagregados de receitas e despesas.
A motivação para a realização daquele trabalho de relevante impacto derivou da elevada e histórica importância dessas entidades na promoção suplementar de serviços de educação profissionalizante, saúde, lazer e cultura, bem como da materialidade dos recursos públicos a elas destinados, por delegação da União, da ordem, em 2015, de R$ 17 bilhões[footnoteRef:20]. [20:  De acordo com unidade instrutiva, "a receita de contribuições do Sistema S, nos exercícios de 2016/2017 e/ou 2018, consoante orçamento aprovado e, quando disponível, relatório de gestão do exercício", teria alcançado a soma de R$ 20 bilhões.] 
Sobre a divulgação das receitas e despesas, a auditoria concluiu que as entidades do Sistema S tendiam a cumprir apenas e estritamente o que dispõe a lei de diretrizes orçamentárias (LDO) , mas não iam além, como demandava a melhor e maior transparência da gestão de entidades de tamanha relevância social e financeira.
De fato, a partir de 2009, a LDO passou a determinar que divulgassem, periodicamente, pela internet, dados e informações atualizados acerca dos valores recebidos à conta das contribuições.
Também naquele trabalho, e no que interessa à presente solicitação, foram objeto de avaliação as transferências efetuadas pelas entidades do Sistema S a federações e confederações. As evidências coletadas demonstraram que a grande maioria das entidades não publicava as informações referente às transferências e, as que publicavam, não o faziam segundo formato padronizado que permitisse fácil compreensão.
É importante destacar que o repasse às entidades sindicais não decorre de dispositivo de lei (à exceção do caso do Sest/Senat, denominado de "taxa de administração superior") , conforme tabela abaixo:
	Entidade
	Normativo
	Repasse às federações pelas administrações regionais
	Repasse à confederação pela administração nacional

	Sesi
	Art. 52 e art. 53 do Decreto 57.375/1965 (regulamento) 
	7%
	4%

	Senai
	Art. 34, 'q', e art. 51, 'd', do Decreto 494/1962 (regimento interno) 
	até 1%
	2%

	Sesc
	Art. 32 e art. 33 do Decreto 61.836/1967, com redação dada pelo Decreto 5.725/2006
	até 3%
	até 3%

	Senac
	Art. 32, § 1º, e art. 33 do Decreto 61.843/1967, com as alterações do Decreto 5.728/2006
	até 3%
	até 3%

	Sest
	Art. 8º da Lei 8.706/1993
	Não há transferência direta pelo Sest, mas por intermédio da CNT
	10%

	Senat
	Art. 8º da Lei 8.706/1993
	Não há transferência direta pelo Senat, mas por intermédio da CNT
	10%

	Senar
	Decreto 9.274/2018 (altera o regulamento) 
	até 5%
	até 5%

	Sescoop
		Não há
	Não há[footnoteRef:21] [21:  O Sescoop não repassa recursos diretamente à CNCoop, mas destina 2% de sua arrecadação para a Organização das Cooperativas Brasileiras (OCB) .] 

	Sebrae
		Não há
	Não há[footnoteRef:22] [22:  O Sebrae não realiza transferências de recursos regimentais à federações ou confederações.] 

 Os repasses mencionados, destinados à "administração superior" a ser exercida pelas entidades sindicais, decorrem de previsão nos regimentos ou regulamentos dos serviços sociais, com a exceção já mencionada, e, na maior parte dos casos, tomando por base percentual variável até certo limite, e não percentual fixo. 
Esses regulamentos não disciplinaram, contudo, a forma de prestação de contas da aplicação desses recursos públicos. A omissão quanto a esse disciplinamento, obrigatório, não significa, a toda evidência, autorização implícita para a não prestação de contas.
O princípio da prestação de contas da aplicação de recursos públicos é princípio basilar do sistema republicano e expressamente estatuído na Constituição Federal de 1988:
"Art. 70, Parágrafo único. Prestará contas qualquer pessoa física ou jurídica, pública ou privada, que utilize, arrecade, guarde, gerencie ou administre dinheiros, bens e valores públicos ou pelos quais a União responda, ou que, em nome desta, assuma obrigações de natureza pecuniária."
A obrigação de prestar contas decorre da própria natureza dos recursos transferidos: recursos públicos. A destinação e o uso de dinheiros e valores públicos (expressões da Constituição) , como são as contribuições tributárias atribuídas aos serviços sociais autônomos, a entidades privadas, como são as federações e confederações sindicais, somente são legítimas se destinadas, comprovadamente, a ações e finalidades de interesse coletivo, devidamente identificadas.
V
Considerando esse contexto, a SecexPrevidência propõe a expedição de determinação às federações estaduais para que "divulguem, de maneira didática, periódica e segregada por origem dos recursos, em seus sítios eletrônicos, as informações referentes aos recursos recebidos da Contribuição Sindical Obrigatória, dos recursos transferidos do Sistema 'S' por mandamento legal, regimental ou por meio de transferências voluntárias"[footnoteRef:23]. [23:  Peça 589.] 
Essa determinação está baseada em dois fundamentos bem expostos.
O primeiro é que os recursos provenientes da contribuição sindical, que podem ser aplicados pelas federações de forma ampla, mas ainda assim em finalidades definidas em lei, diferem dos recursos transferidos pelas entidades do Sistema S, que devem guardar relação com os objetivos institucionais de cada ente repassador, sob pena de desvio de finalidade. Registro, a respeito, o relevante excerto da instrução[footnoteRef:24]: [24:  Peça 589, p. 18.] 
"127. Notória é a gama de despesas em que podem ser aplicados os recursos do imposto sindical, conforme disposto no art. 592, inciso I, da CLT, que determina que a contribuição sindical, além das despesas vinculadas à sua arrecadação, recolhimento e controle, será aplicada, por exemplo, pelos sindicatos de empregadores, na conformidade dos respectivos estatutos, usando aos seguintes objetivos, como: assistência técnica e jurídica; assistência médica, dentária e farmacêutica; cooperativas; creches; congressos, conferências; e outros.
128.	 No entanto, os recursos recebidos das entidades do Sistema 'S' não podem ser aplicados de forma tão ampla, pois tratam de recursos que devem ser gastos em prol dos trabalhadores de cada sistema, de acordo com os objetivos institucionais de cada ente repassador. Assim, os recursos originados dessa fonte e transferidos às entidades sindicais devem seguir as mesmas regras de prestação de contas dos recursos aplicados pelas entidades dos serviços sociais autônomos.
129. Isso se deve à natureza pública de tais recursos, isto é, uma vez beneficiárias de contribuições compulsórias, de origem tributária, as entidades do Sistema 'S', seja na aplicação direta ou no repasse, devem observar que tais valores tem a sua destinação vinculada à finalidade social de cada ente."
O segundo é que os recursos arrecadados pelos serviços sociais autônomos constituem receitas derivadas, porquanto advindas do poder de império do Estado. São contribuições obrigatórias e compõem a carga tributária federal, onerando todos os consumidores, e não apenas seus associados patronais.
As entidades do Sistema S, assim como as entidades beneficiárias, devem, portanto, assegurar a aplicação dos recursos públicos sob sua gestão estritamente nas finalidades de interesse coletivo que lhes foram cometidas pela lei, finalidades essas, e somente essas, que justificam o aporte de fundos compulsoriamente extraídos direta ou indiretamente da sociedade a entidades geridas predominantemente segundo as regras do direito privado.
Não é demais ressaltar que a gestão das entidades sindicais, de direito privado, é custeada em sua maior parte com recursos públicos, de significativa materialidade. Em 2016, esse valor superou os R$ 16 bilhões ao ano, em recursos de contribuições parafiscais.
Estima-se, a partir dos valores das contribuições arrecadadas e dos percentuais de repasse (vide tabela anteriormente mencionada) que a parte dessas contribuições tributárias destinada às confederações nacionais e às federações regionais, anualmente, seja superior a R$ 1,2 bilhão, conforme demonstrativo a seguir, que expõe os cálculos para os dois maiores sistemas (veja-se também a respeito, apenas a título complementar, reportagem do jornal Valor Econômico, de 30/08/2017[footnoteRef:25]) . [25:  https://www.valor.com.br/brasil/5100102/gestao-do-sistema-s-rende-r-1-bilhao-entidades-patronais ("Gestão do Sistema S rende R 1 bilhão a entidades patronais") ] 
	Entidade
	Orçamento 2018 (1) 
	Transferências a federações (6) 
	Transferências a confederações (6) 

	Sesi (2) 
	4.310.630.100,66
	301.744.107,05
	172.425.204,03

	Senai (3) 
	3.172.271.618,31
	31.722.716,18
	63.445.432,37

	Sesc (4) 
	5.024.492.500
	150.734.775,00
	150.734.775,00

	Senac (5) 
	2.886.000.000,00
	86.580.000,00
	86.580.000,00

	Total
	15.393.394.218,97
	570.781.598,23
	473.185.411,39

	 (1) Apenas receitas de contribuição.
	
	 (2) Portaria 559, de 28 de dezembro de 2017, do Ministério do Desenvolvimento Social (orçamento Sesi) .

	 (3) Portaria 76, de 26 de janeiro de 2018, do Ministério do Trabalho (orçamento Senai) .

	 (4) Portaria 543, de 26 de dezembro de 2017 (orçamento Sesc) .

	 (5) Portaria 32, de 16 de janeiro de 2018, do Ministério do Trabalho (orçamento Senac) .

	 (6) Estimativa com base nos percentuais de transferência determinados nas legislações.

O princípio da transparência se aplica a esses entes não só em função da Carta Magna, mas também por imposição da Lei 12.527/2011 (Lei de Acesso à Informação) . De acordo com o art. 2º do referido normativo, além dos órgãos e entidades da administração pública, as disposições da lei se aplicam, no que couber, às entidades privadas sem fins lucrativos que recebam, para realização de ações de interesse público, recursos públicos diretamente do orçamento ou mediante subvenções sociais, contrato de gestão, termo de parceria, convênios, acordos, ajustes ou outros instrumentos congêneres.
Ressalto que a falta de transparência sobre os recursos públicos destinados a título de "administração superior" impossibilitou reunir todas as informações requeridas pela comissão do Senado Federal.
Diante desse contexto, e em razão de todo o arrazoado exposto, deve ser determinado às entidades do Sistema S, com base no art. 70, parágrafo único, da Constituição Federal, que disciplinem a prestação de contas dos recursos repassados às entidades sindicais ou associativas, por mandamento legal, regimental ou, ainda, por meio de transferência voluntária.
Considerando o extenso trabalho efetuado pela unidade instrutiva, serão encaminhadas à comissão do Senado Federal as informações reunidas, ainda que não permitam a resposta assertiva desejada. Em razão das limitações ao desenvolvimento do trabalho, a solicitação deve ser considerada atendida.
VI
É sobremodo importante destacar que a equipe de auditoria atuou de forma escorreita ao debruçar-se sobre achado de grande relevância, que teve origem na constatação de inexistência de informações sobre as disponibilidades financeiras de recursos de alta materialidade repassados pelos serviços sociais autônomos a entidades sindicais, por força, essencialmente, dos regimentos e regulamentos daquelas instituições paraestatais.
Constatou-se a seguinte cadeia de causalidade: 
a. a inexistência das informações sobre disponibilidades financeiras desejadas pela CMA deriva da falta de segregação contábil das receitas e despesas pertinentes àqueles repasses; 
b. a falta de segregação contábil resulta da inexistência de qualquer ação por parte dos serviços sociais autônomos, bem como das entidades sindicais beneficiárias, tendente à prestação de contas da aplicação dos recursos destinados à "administração superior" (função sem qualquer conotação sindical) , quando a isso estão obrigados por expressa e amplamente conhecida disposição constitucional: "prestará contas qualquer pessoa física ou jurídica, pública ou privada, que utilize, arrecada, guarde, gerencie ou administre dinheiros, bem e valores públicos";
c. a inexistência de prestação de contas propicia:
i. maiores riscos de não aplicação dos recursos na finalidade especificada nos regulamentos;
ii. potencial alocação de mais recursos do que o necessário para o desempenho da função de administração superior e desconhecimento das ações realizadas a esse título;
iii. perda de oportunidade da alocação de centenas de milhões de reais em ações prioritárias dos serviços sociais.
Registro também que os memoriais apresentados pela CNI foram devidamente considerados. Em parte, as ponderações providas foram acatadas. Em outra parte, não: no tocante à determinação para disciplinamento do processo de prestação de contas. Sobre esse ponto, reproduzo excetos dos memoriais:
Primeiro memorial (peça 592, p. 6-7) 
"Não existe prestação de contas quanto aos recursos repassados pelo SESI e SENAI à CNI e às federações em virtude do vínculo entre essas entidades ser de natureza perene e institucional, sendo o mesmo regime aplicável à Receita Federal do Brasil, em contrapartida à arrecadação das contribuições compulsórias das entidades, sem que seja exigida a prestação de contas dos recursos". (grifamos) 
Segundo memorial (peça 593, p. 10-11, 14) 
"Concretamente, a CNI e as federações filiadas exercem essa administração superior de forma direta ou indireta. Diretamente, porque seus dirigentes ocupam a maioria dos assentos nos órgãos normativos SENAI e do SESI, e exercem as principais funções executivas e de representação dessas entidades.
O presidente da CNI, por exemplo, é o presidente nato do Conselho do SENAI, representa a entidade, nomeia e exonera o Diretor Geral, e com este compartilha a gestão executiva.
No âmbito estadual, por exemplo, o presidente da federação é, no SESI, o presidente nato do Conselho Regional, diretor executivo do Departamento Regional e representante legal nas relações locais.
A gestão indireta é exercida de múltiplas maneiras. Dentre estas, destaca-se a competência privativa do Conselho de Representantes da CNI, no qual tem assento todas as federações, para dar início e elaborar proposta alteração no Regimento do SENAI ou do Regulamento do SESI, cujo texto deve, a posteriori, ser ratificado por Decreto presidencial. 
Oportuno lembrar que as orientações estratégicas gerais das entidades que compõem o Sistema Indústria, no qual estão inseridos o SENAI e o SESI, são, antes de tudo, definidas nos conselhos e diretorias da CNI e das Federações, seja em razão da administração superior, seja porque, como representantes do empresariado, são capazes de compreender a demanda presente e antever a futura.
[...] A defesa de interesses do SENAI e do SESI, perante a administração pública, é realizada pelos entes sindicais aos quais estão vinculados. Para não alongar, na data de hoje, tramitam no Congresso Nacional mais de 50 projetos de lei que, de uma forma ou de outra, querem retirar recursos que a Constituição garantiu a essas entidades.
[...] o SENAI e o SESI, decorridos mais de 70 anos de suas fundações, só continuam íntegros, hígidos e atuais porque, além do modelo pelo qual foram concebidos, estão vinculados à CNI e às federações filiadas, que lhes garantem coesão e atualidade.
Não bastassem os motivos acima, exigir que as federações publiquem os repasses legais ou regimentais, cuja natureza é de contraprestação, seria o mesmo que obrigar todo prestador de serviços do SESI e do SENAI a publicar em seus sites o que receberem destas entidades.
 (...) 
 11.2 - Do item 'b' da proposta - As entidades do 'Sistema S' devem estabelecer instrumento formal de prestação de contas dos recursos repassados às entidades sindicais por mandamento legal, regimental ou por meio de transferência voluntária.
Essa exigência dirigida ao SESI e ao SENAI ultrapassa, conforme já dito, os sujeitos e o objeto do processo, violando, assim, os princípios de que a relação processual só vincula as partes envolvidas e nos limites da coisa deduzida.
Admitindo-se, para efeito de argumentação, a possibilidade dessa extensão subjetiva e material, a proposta não tem pertinência jurídica ao pretender impor que as entidades sindicais prestem contas dos recursos recebidos por mandamento legal ou regimental. 
Conforme já explicitado no tópico 11.1.d desta manifestação, que aqui se reporta, os repasses que o SENAI e o SESI fazem para a CNI e para as federações decorrem da administração superior atribuída pela Constituição e pelas leis aos entes sindicais."
Não há elementos ou argumentos nos memoriais que infirmem a autoridade e a competência desta Corte para determinar, neste processo, nesta fiscalização, a adoção de medidas para o imediato cumprimento de mandamento expresso da Constituição (art. 70, parágrafo único) , especialmente quando não foram apresentadas justificativas plausíveis para o afastamento do princípio republicano da prestação de contas.
No exercício de suas competências constitucionais, não pode este Tribunal deixar de adotar as providências cabíveis quando, no curso de qualquer fiscalização, deparar-se com irregularidade ou ilegalidade que demandar sua atuação, em qualquer extensão, mormente quando se tratar de achado com forte correlação com o escopo da fiscalização, como no caso que ora se analisa.
Os memoriais também não apresentam argumentos que possam justificar a inexistência de processo de prestação de contas, principalmente quando se alega que o repasse dos mencionados recursos se dá a título de "contraprestação" pelo exercício de "administração superior", sem trazer esclarecimentos suficientes sobre que ações vêm sendo desenvolvidas a título de tal função/encargo.
Sobre essa última constatação, cabe registrar que, no caso do Sesi, a título de exemplo, a administração superior, na forma do regulamento aprovado por decreto presidencial, é exercida pelo Conselho Nacional, com a composição de representantes patronais e de trabalhadores, definida pelo Decreto 57.375/1965:
"Art. 22. O Conselho Nacional, com jurisdição em todo o território brasileiro, exercendo, em nível de planejamento, fixação de diretrizes, coordenação e controle das atividades do SESI, a função normativa superior, ao lado do poder de inspecionar, fiscalizar e intervir, em caráter de correição, em qualquer setor institucional da entidade, no centro e nas regiões, se compõe dos seguintes membros: 
a) de um presidente, nomeado pelo Presidente da República, nos termos do Decreto-lei nº 9.665, de 28 de agosto de 1946; 
b) do presidente da Confederação Nacional da Indústria; 
c) dos presidentes dos Conselhos Regionais, representando as categorias econômicas da indústria; 
d) de um delegado das categorias econômicas dos transportes, outro das categorias econômicas das comunicações e outro das categorias econômicas da pesca, designados, cada qual pela respectiva associação sindical de maior hierarquia, base territorial e antigüidade oficialmente reconhecida; 
e) de um representante do Ministério do Trabalho e Previdência Social, designado pelo titular da pasta; 
f) de um representante das autarquias arrecadadoras, designado pelo Conselho Superior da Previdência Social; 
 (...) 
h) de seis representantes dos trabalhadores da indústria e respectivos suplentes, indicados pelas confederações de trabalhadores da indústria e centrais sindicais, que contarem com pelo menos vinte por cento de trabalhadores sindicalizados em relação ao número total de trabalhadores da indústria em âmbito nacional."
A prestação de contas é, ainda, imprescindível para avaliar se o montante que tem sido repassado para "administração superior" (função que ainda não está bem esclarecida e compreendida, como demonstram os memoriais, o exame dos atos normativos e as manifestações presentes nestes autos) não se mostra desproporcional ao que tem sido realizado; no caso do Sistema Indústria, R$ 179 milhões em 2016, conforme informação constante do site de seu departamento nacional.
Ressalto, por fim, que (i) a destinação de parcela das contribuições tributárias às entidades sindicais patronais está, na maior parte dos casos, estabelecida em regulamentos, e baseada em percentuais variáveis e limitados ("até" o máximo de 3%, por exemplo) , havendo espaço decisório para ajustes adequados; (ii) há serviço social autônomo, como o Sebrae, que prescinde de repasses a outras instituições a título de "administração superior" para além daquela realizada por seus próprios órgãos estatutários.
O País está carente de recursos. Eventual excesso que venha a ser verificado nos repasses em questão, quando comparados aos efetivos dispêndios com a "administração superior", por meio da devida prestação de contas, poderá ser muito bem e produtivamente direcionado para ampliação das ações sociais, educativas e de qualificação de mão de obra, entre tantas outras ações de interesse coletivo desempenhadas e empreendidas pelos serviços sociais autônomos, em favor dos cidadãos, trabalhadores, e dos respectivos setores econômicos, em plena consonância com suas finalidades institucionais.
	Diante do exposto, voto pela aprovação do acórdão que ora submeto à apreciação deste Colegiado.
TCU, Sala das Sessões Ministro Luciano Brandão Alves de Souza, em
Weder de Oliveira 
Relator

Na sessão do Plenário de 10/10/2018, o eminente ministro Vital do Rêgo pediu vista do presente processo, com respaldo no art. 119 do RI/TCU.
Após o pedido de vista, foi editado pelo governo federal o Decreto 9.781, de 3/5/2019, que amplia expressamente as regras determinadas pela Lei 12.527/2011 às entidades do Sistema S, passando a ser exigido desses entes informações sobre projetos e ações, repasses ou transferências de recursos, execução orçamentária e financeira detalhada, licitações realizadas e em andamento, contratos firmados, entre outras.
Feita a observação acerca dessa evolução normativa, reitero a proposta de acórdão que apresentei na ocasião a este Colegiado, especialmente quanto ao subitem 9.3.1, que determina aos serviços sociais autônomos, com base no art. 70, parágrafo único, da Constituição Federal, que "disciplinem a prestação de contas dos recursos repassados às entidades sindicais ou associativas, por mandamento legal, regimental ou, ainda, por meio de transferência voluntária;".
Penso que a determinação está em perfeita harmonia com o texto constitucional e com o espírito da lei, que exigem máxima transparência em tudo que envolva dinheiro público. Rememoro que, de acordo com a unidade técnica, a receita anual de contribuições do Sistema S alcança a soma aproximada de R$ 20 bilhões.
Por ocasião do biênio 2015/2016, figurei como relator dos processos de contas ordinárias das unidades jurisdicionadas do Sistema S. Até esta data, já tive a oportunidade de me debruçar sobre 98 processos dessa natureza, envolvendo as entidades desse sistema.
Ao longo desse tempo, constatamos, em alguns casos, indesejáveis situações de subordinação das entidades que arrecadam e gerem recursos públicos - os serviços sociais autônomos - aos interesses de uma terceira - a federação sindical, possibilidades de obtenção de benefícios ilegítimos à custa de entidades paraestatais, compartilhamentos indevidos de estruturas administrativas e até mesmo a completa falta de informação nos relatórios de gestão sobre a transferência de recursos às entidades privadas.
Cabe reiterar o entendimento de que os serviços sociais autônomos são entidades com administração e patrimônio próprios, que administram bilhões de reais de contribuições compulsoriamente extraídas da sociedade. Tais recursos devem ser utilizados estritamente nas finalidades de interesse coletivo que lhe foram atribuídas pela lei, sujeitas ao sistema de controle da administração pública.
Nesse sentido, penso que não há como pretender que tais entidades sejam desobrigadas de exigir a prestação de contas da aplicação dos recursos públicos repassados a entes privados.
II
Adicionalmente, reforço a importante constatação de que, à exceção do Sest/Senat, o repasse de valores às entidades sindicais e à confederação sindical não decorre de dispositivo legal.
Nas entidades ligadas à indústria e ao comércio, que remontam à década de 1940, século passado, a transferência de recursos para as federações estaduais, é regulada de forma infralegal, por decretos do Presidente da República.
O repasse de recursos do Senai, por exemplo, às federações estaduais da indústria é regulamentado pelo Decreto 494/1962, que aprova o regimento do Senai. No Decreto-Lei 4.048/1942, normativo de base legal que cria o Senai, não consta dispositivo relacionado a essa transferência de recursos.
O Decreto 494/1962 não prevê explicitamente a prestação de contas dos valores transferidos pelos departamentos regionais do Senai às federações estaduais da indústria, o que não quer dizer que tal norma tenha dispensado a comprovação da boa e regular aplicação dos recursos públicos transferidos à entidade sindical. E, se assim se entendesse, ante o silencia normativo, esse resultado da interpretação da norma estaria em contradição com a Constituição de 1988, não podendo mais subsistir. Outrossim, o mesmo decreto prevê que:
"Art. 56. Os balanços financeiros, econômico e patrimonial, bem como a execução orçamentária do Departamento Nacional e das Delegacias Regionais, para efeitos de prestação de contas, deverão ser submetidos ao Conselho Nacional, órgão próprio de contrôle e tomada de contas do Departamento Nacional e das Delegacias Regionais, na primeira quinzena de março, para seu pronunciamento, e encaminhados, em seguida, ao Tribunal de Contas da União, até 31 dêsse mês, de acôrdo com os arts. 11 e 13 da lei citada.
§ 1º As prestações de contas dos Departamentos Regionais, sob a responsabilidade de seus titulares, devidamente aprovadas pelos respectivos Conselhos Regionais, órgãos próprios de contrôle e tomada de contas regionais, deverão ser encaminhadas ao Tribunal de Contas da União, pelos Presidentes dos respectivos Conselhos Regionais, até o dia 31 de março.
§ 2º As prestações de contas dos Departamentos e Delegacias Regionais e a do Departamento Nacional deverão observar as instruções do Tribunal de Contas da União." (destaquei) 
III
Qualquer analogia que se pretenda fazer entre as transferências ditas "regimentais" e aquelas obrigatórias por disposição legal não sustenta o entendimento de desobrigatoriedade de prestar contas dos recursos repassados a federações e confederações. Mesmo casos de transferências obrigatórias, tais como os recursos transferidos fundo a fundo pelo Fundo Nacional de Desenvolvimento da Educação (FNDE) , submetem-se à prestação de contas. Se transferências obrigatórias são sujeitas a tal mecanismo de transparência, o que não dizer das voluntárias, não impostas por norma constitucional ou legal.
As transferências de valores públicos para instituições privadas devem estar embasadas em sólidos procedimentos que assegurem a prestação de contas (accountability) e a efetividade de sua aplicação, além da legalidade, moralidade, publicidade e impessoalidade.
O ordenamento jurídico contempla dispositivos que prescrevem a prestação de contas como instrumento imprescindível para o exame da gestão de recursos públicos.
É amplamente reconhecido pela jurisprudência deste Tribunal, por exemplo, que os princípios basilares da Lei 8.666/1993 se aplicam aos serviços sociais autônomos. Esta legislação contempla ao menos dois dispositivos principiológicos relevantes para o caso de convênios: necessidade de apresentação e aprovação de (i) plano de trabalho e (ii) de prestação de contas.
Registro também o disposto no art. 183 do Decreto-Lei 200/1967:
"Art. 183. As entidades e organizações em geral, dotadas de personalidade jurídica de direito privado, que recebem contribuições parafiscais e prestam serviços de interesse público ou social, estão sujeitas à fiscalização do Estado nos termos e condições estabelecidas na legislação pertinente a cada uma."
As próprias leis de diretrizes orçamentárias passaram a exigir mecanismos de transparência para as entidades constituídas sob a forma de serviço social autônomo e, recentemente, como mencionei, a Lei 12.527/2011 (Lei de Acesso à Informação) .
Nesse contexto, todas as transferências de valores públicos geridos pelos serviços sociais autônomos para entidades privadas devem ser objeto de prestação de contas.
IV
É pacífica a jurisprudência desta Corte no sentido de que os serviços sociais autônomos não são livres para disporem como bem entenderem de seus recursos. Ao contrário, os administradores dessas entidades, por gerirem recursos provenientes de contribuições parafiscais, devem aplicá-los em conformidade com seus objetivos institucionais, com os princípios da administração pública que regem a aplicação de recursos públicos, estando submetidos à fiscalização dos órgãos de controle, por imposição constitucional.
Poder-se-ia questionar a validade dessa prestação de contas, uma vez que as entidades concedentes e convenentes são presididas pela mesma pessoa. Essa realidade é um problema de governança, e não fundamento para sustentar a desnecessidade de prestação de contas. A prestação de contas é um mecanismo de transparência destinado também ao controle social sobre o uso dos tributos que oneram produtores e consumidores.
Por ocasião da prolação do Acórdão 980/2017-TCU-Plenário, apontei haver problemas na gestão compartilhada de serviços por entidades paraestatais e uma entidade sindical, de direito privado, custeada em sua mais expressiva parte com recursos públicos, trazendo à tona a necessidade de se revisitar o atual sistema de governança desses serviços sociais autônomos e de suas relações com as entidades patronais.
Assim, compartilho da posição da unidade técnica no sentido de que o elevado volume de recursos repassados às confederações e federações, a falta de transparência na gestão desses recursos e a não prestação de contas dos recursos recebidos representam elevado risco de desvio de finalidade dos repasses.
*-*
Os serviços sociais autônomos, a despeito de serem constituídos como entidades de direito privado, são de inequívoco interesse público, além de auferirem receitas derivadas, porquanto advindas do poder de império do Estado. Repiso, são contribuições obrigatórias, e não voluntárias; são tributos e compõem a carga tributária federal. Oneram todos os consumidores, pois incorporadas aos preços dos bens e serviços. 
A existência desses serviços sociais tem origem em atos normativos do Estado brasileiro, cuja intervenção para criação dessas entidades, atribuindo-lhes recursos públicos, só se justifica para a promoção de finalidades de interesse coletivo relevante.
Da mesma maneira, a destinação e o uso de valores públicos a entidades privadas, como são as federações e confederações sindicais, somente são legítimas se destinadas ou relacionadas, comprovadamente, a ações como formação profissional e de serviço social (saúde, lazer, assistência e cultura) aos trabalhadores e seus familiares, entre outras finalidades dos serviços sociais autônomos clássicos, devidamente identificadas.
Em resumo, reitero que a determinação aqui proposta sobre a necessidade de que os serviços sociais autônomos disciplinem a prestação de contas dos recursos públicos repassados às entidades sindicais ou associativas, por mandamento legal, regimental ou, ainda, por meio de transferência voluntária, está amparada em cinco pontos: (i) os recursos são de origem pública; (ii) o comando está em perfeita harmonia com o texto constitucional e com o espírito da lei, que exigem máxima transparência na utilização de dinheiro público; (iii) o repasse às entidades sindicais - à exceção do caso do Sest/Senat - não decorre de dispositivo de lei, mas sim de ato infralegal; (iv) não cabe ao TCU a instauração de contraditório a todos os atingidos em determinações expedidas pelo Tribunal no exercício de sua competência constitucional de exigir dos jurisdicionados o cumprimento de lei; (v) a CNI já se manifestou, por meio do memorial às peças 592 e 593, a respeito da possibilidade de se exigir a prestação de contas dos recursos públicos a ela transferidos, tendo os argumentos sido considerados neste voto.
Ante o exposto, reitero o voto antes apresentado pela aprovação do acórdão que ora submeto à apreciação deste Colegiado:
"9.1. considerar a solicitação atendida;
9.2. disponibilizar acesso dos autos à Comissão de Meio Ambiente, Defesa do Consumidor e Fiscalização e Controle (CMA) do Senado Federal;
9.3. informar ao Congresso Nacional que não foi possível obter as informações relativas às disponibilidades financeiras das federações estaduais vinculadas às confederações nacionais que recebem recursos das entidades integrantes do denominado Sistema 'S', tendo em vista que tais entidades não prestam contas dos recursos oriundos de contribuições tributárias que lhes são repassados por mandamento legal ou regimental;
9.4. determinar ao Serviço Social da Indústria (Sesi) , ao Serviço Nacional de Aprendizagem Industrial (Senai) , ao Serviço Social do Comércio (Sesc) , ao Serviço Nacional de Aprendizagem Comercial (Senac) , ao Serviço Social do Transporte (Sest) , ao Serviço Nacional de Aprendizagem do Transporte (Senat) , ao Serviço Nacional de Aprendizagem Rural (Senar) e ao Serviço Nacional de Aprendizagem do Cooperativismo (Sescoop) , com base no art. 70, parágrafo único, da Constituição Federal e art. 250, II, do Regimento Interno do TCU, que, em 180 (cento e oitenta dias) :
9.4.1. disciplinem a prestação de contas dos recursos repassados às entidades sindicais ou associativas, por mandamento legal, regimental ou, ainda, por meio de transferência voluntária;
9.4.2. informem a este Tribunal, após o prazo indicado no item 9.4, as providências adotadas para cumprimento do item 9.4.1 acima;
9.5. determinar à SecexTrabalho que monitore o cumprimento da determinação em processo específico;
9.6. dar ciência desta deliberação ao Ministério da Economia, à Casa Civil da Presidência da República e à Controladoria-Geral da União;
9.7. encerrar o presente processo e arquivar os autos."
TCU, Sala das Sessões Ministro Luciano Brandão Alves de Souza, em 11 de março de 2020.
Weder de Oliveira 
Relator

Após detido exame dos autos, peço licença ao nobre Relator, Ministro-Substituto Weder de Oliveira, para apresentar proposta divergente neste processo que cuida de Solicitação do Congresso Nacional acerca das disponibilidades financeiras das federações estaduais vinculadas às confederações nacionais que recebem recursos das entidades do Sistema S.
Por meio do Acórdão 736/2017-TCU-Plenário, deu-se provimento parcial a recursos impetrados pelas confederações nacionais da indústria e da agricultura, de modo que o escopo das informações levantadas pelo TCU deveriam se restringir às disponibilidades financeiras, ao final do exercício de 2014, exclusivamente quanto aos recursos que possuíssem origem tributária (compulsoriamente arrecadados de uma determinada coletividade por determinação legal) .
Após realização de diversas diligências, inclusive junto às 97 federações estaduais vinculadas às respectivas confederações nacionais, a unidade técnica concluiu, de modo geral, pela impossibilidade de se atender plenamente a Solicitação do Congresso Nacional, diante de incompletudes, divergências e ausência das informações requeridas nos moldes delimitados. Chamou-se atenção para a ausência de segregação contábil das fontes de receitas, que obstam a obtenção das informações requeridas.
Assim, além de propor o encaminhamento ao Congresso Nacional das informações que se logrou obter, a unidade técnica também sugeriu:
II - Diante da verificação da inexistência de prestação de contas, da falta de transparências dos recursos recebidos provenientes do Sistema 'S' e da Contribuição Sindical Obrigatória e da falta de segregação contábil desses recursos, determinar:
a) às Federações sindicais que divulguem, de maneira didática, periódica e segregada por origem dos recursos, em seus sítios eletrônicos, as informações referentes aos recursos recebidos da Contribuição Sindical Obrigatória, dos recursos transferidos pelo Sistema 'S' por mandamento legal, regimental ou por meio de transferências voluntárias;
b) às entidades do Sistema 'S' que estabeleçam instrumento formal de prestação de contas dos recursos repassados às entidades sindicais por mandamento legal, regimental ou por meio de transferência voluntária, utilizando-se dos relatórios de gestão para divulgação das informações;
c) às entidades do Sistema 'S' que apresentem, nos próximos relatórios de gestão, detalhamento sobre o compartilhamento de atividades entre os entes sindicais, a exemplo de estrutura física, compras de bens e serviços e pessoas, indicando os custos fixos e variáveis provenientes desse compartilhamento, bem como o sistema de rateio com os critérios utilizados para divisão das despesas;
Por sua vez, o Ministro-Relator registra em seu insigne Voto que parte das ponderações carreadas pela Confederação Nacional da Indústria (CNI) por meio de memoriais (peças 592 e 593) apresentados após a manifestação da unidade técnica merecem ser acatadas. 
Entre outros, a confederação discorre acerca dos efeitos jurídicos ocasionados pela reforma trabalhista (Lei 13.467/2017) , que tornou a contribuição sindical facultativa (arts. 578 e 579 da CLT) , e não mais obrigatória, afastando a sua natureza tributária, bem como da impertinência de se proceder a determinação relacionada ao compartilhamento de atividades entre os entes sindicais, dado que o assunto já foi visitado em outras oportunidades pelo Tribunal, inclusive com a existência de processo em andamento que trata da matéria.
Contudo, o Relator afastou os arrazoados relativos à determinação proposta para disciplinamento do processo de prestação de contas, nos seguintes termos:
89. Os memoriais também não apresentam argumentos que possam justificar a inexistência de processo de prestação de contas, principalmente quando se alega que o repasse dos mencionados recursos se dá a título de "contraprestação" pelo exercício de "administração superior", sem trazer esclarecimentos suficientes sobre que ações vêm sendo desenvolvidas a título de tal função/encargo.
 (...) 
91. A prestação de contas é, ainda, imprescindível para avaliar se o montante que tem sido repassado para "administração superior" (função que ainda não está bem esclarecida e compreendida, como demonstram os memoriais, o exame dos atos normativos e as manifestações presentes nestes autos) não se mostra desproporcional ao que tem sido realizado; no caso do Sistema Indústria, R$ 179 milhões em 2016, conforme informação constante do site de seu departamento nacional.
92. Ressalto, por fim, que (i) a destinação de parcela das contribuições tributárias às entidades sindicais patronais está, na maior parte dos casos, estabelecida em regulamentos, e baseada em percentuais variáveis e limitados ("até" o máximo de 3%, por exemplo) , havendo espaço decisório para ajustes adequados; (ii) há serviço social autônomo, como o Sebrae, que prescinde de repasses a outras instituições a título de "administração superior" para além daquela realizada por seus próprios órgãos estatutários.
93. O País está carente de recursos. Eventual excesso que venha a ser verificado nos repasses em questão, quando comparados aos efetivos dispêndios com a "administração superior", por meio da devida prestação de contas, poderá ser muito bem e produtivamente direcionado para ampliação das ações sociais, educativas e de qualificação de mão de obra, entre tantas outras ações de interesse coletivo desempenhadas e empreendidas pelos serviços sociais autônomos, em favor dos cidadãos, trabalhadores, e dos respectivos setores econômicos, em plena consonância com suas finalidades institucionais.
Assim, ao fim do exame do Relator, das três determinações propostas pela unidade técnica, subsistiu apenas aquela concernente à prestação de contas dos recursos repassados pelas entidades do Sistema S às entidades sindicais ou associativas:
9.3. determinar ao Serviço Social da Indústria (Sesi) , ao Serviço Nacional de Aprendizagem Industrial (Senai) , ao Serviço Social do Comércio (Sesc) , ao Serviço Nacional de Aprendizagem Comercial (Senac) , ao Serviço Social do Transporte (Sest) , ao Serviço Nacional de Aprendizagem do Transporte (Senat) , ao Serviço Nacional de Aprendizagem Rural (Senar) e ao Serviço Nacional de Aprendizagem do Cooperativismo (Sescoop) , com base no art. 70, parágrafo único, da Constituição Federal e art. 250, II, do Regimento Interno do TCU, que:
9.3.1. disciplinem a prestação de contas dos recursos repassados às entidades sindicais ou associativas, por mandamento legal, regimental ou, ainda, por meio de transferência voluntária;
Feito este breve relato, passo a discutir a matéria.
II
Registro que, em essência, compartilho das posições bem expostas pelo eminente Relator, contudo, não posso deixar de externar minhas preocupações sobre a pertinência e adequação de se proceder a determinações às entidades do Sistema S em um processo que trata de solicitação de informações do Congresso Nacional, e, mais grave, sem lhes ter sido franqueada oportunidade de manifestação nos autos.
Conforme já fartamente mencionado nos autos, as receitas das confederações nacionais e das federações estaduais patronais são oriundas de: 
 (i) parte da arrecadação da contribuição sindical patronal (art. 149 da Constituição Federal e arts. 578-591 da Consolidação das Leis do Trabalho - CLT) , cujo recolhimento deixou de ser obrigatório após a promulgação da Lei 13.467/2017; da arrecadação da contribuição sindical patronal, a CLT determina expressamente que 5% se destinam às confederações patronais e 15% às federações estaduais; 
 (ii) parte da arrecadação recolhida pelas entidades dos Serviços Sociais Autônomos por meio das contribuições compulsórias dos empregadores sobre as folhas de salário previstas no art. 240 da Constituição Federal; os repasses (e respectivos percentuais) às federações e confederações estão, em regra, previstos nos regulamentos ou regimentos internos das entidades do Sistema S (com exceção do Sest e Senat, cujos repasses à Confederação Nacional dos Transportes são previstos em lei) ;
 (iii) repasses voluntários das entidades do Sistema S, que se dão discricionariamente por meio de convênios, patrocínios ou instrumentos congêneres, para os quais se exige a devida prestação de contas, consoante jurisprudência pacífica desta Corte;
 (iv) outras receitas de origem não pública, tais como aquelas advindas da administração dos respectivos patrimônios imobiliários.
Como se vê, a discussão ora travada diz respeito à possibilidade de se determinar às entidades do Sistema S que exijam a prestação de contas por parte das confederações nacionais e federações estaduais sindicais com relação aos recursos repassados por mandamento legal ou regimental (subitem ii acima) , ou ainda por meio de transferência voluntária (subitem iii acima) .
A minha principal preocupação reside no fato de se impor determinação às entidades do Sistema S, com consequências relevantes e não bem dimensionadas até o presente momento, sem que elas sequer tenham sido ouvidas nestes autos com relação à propalada necessidade de prestação de contas.
Cumpre resgatar que, nos autos do TC Processo 006.694/2013-6 (Acórdão 3224/2014-TCU-Plenário, relator o Ministro-Substituto André Luís de Carvalho) , o Tribunal enfrentou a mesma questão, mas adstrita, àquela oportunidade, ao sistema industrial (repasses do Sesi e do Senai às federações sindicais patronais de indústria e à Confederação Nacional da Indústria - CNI) . 
Referido processo tratou especificamente da eventual necessidade de exigência de celebração de convênio para que o Sesi e o Senai efetivassem as mencionadas transferências de recursos, quaisquer que fossem, às federações locais e à CNI. 
Após prestados esclarecimentos por parte do Sesi, Senai e CNI, a tese não se sustentou, diante do respaldo normativo dos repasses obrigatórios às federações sindicais e à confederação nacional (previstos, nestes casos em particular, no Decreto 57.375/1965, regulamento do Sesi, e no Decreto 494/1962, regimento interno do Senai) .
Temos então que, naquela assentada, quanto aos repasses do Sesi e Senai às federações locais e ao CNI, após ouvidas as entidades, o Tribunal chegou às seguintes conclusões: (i) há exigência de prestações de contas quanto às transferências voluntárias, as quais já contam com regras devidamente normatizadas; (ii) as transferências automáticas estão respaldadas em normativos legais e não há previsão legal quanto à exigibilidade da prestação de contas desses valores.
Não defendo aqui, naturalmente, a impossibilidade de que o TCU possa rever por completo as conclusões a que chegou quando da prolação daquele acórdão, mas sim a imperiosa necessidade de se franquear a palavra às entidades do Sistema S afetadas - ressalte-se que as entidades foram demandadas nos presentes autos especificamente acerca da solicitação do Congresso Nacional (disponibilidades financeiras das federações sindicais patronais e das confederações nacionais) , e apenas a CNI se manifestou, por meio de memoriais, acerca da proposta de encaminhamento da unidade técnica.
Devo registrar que o voto do eminente relator lança novas luzes sobre o assunto e apresenta sólidos fundamentos no sentido de que a prestação de contas por parte das entidades do Sistema carece de maiores avanços de transparência e de accountability. 
Trata-se, assim, de excelente oportunidade para que o Tribunal se debruce novamente sobre a matéria, por meio da via processual adequada, por se tratar de recursos de considerável materialidade e sobre os quais parece haver uma lacuna de controle.
Diante desse cenário, dada a complexidade em torno do assunto, bem como a existência de decisão do TCU com entendimento diametralmente oposto à determinação que ora se pretende efetivar, associada à ausência de manifestação das entidades interessadas nestes autos, que foram constituídos para fins correlatos, mas diversos do objeto daquela determinação, há de se concordar que o assunto carece de maiores aprofundamentos.
Ante o exposto, apresento minuta de acórdão no sentido de enviar ao Congresso Nacional, de imediato, as informações que se logrou obter no que se refere às disponibilidades financeiras das federações estaduais vinculadas às confederações nacionais que recebem recursos das entidades do Sistema S, e determinar a constituição de processo voltado ao devido exame da necessidade da prestação de contas debatida nestes autos. 
TCU, Sala das Sessões Ministro Luciano Brandão Alves de Souza, em 11 de março de 2020.
Ministro VITAL DO RÊGO
Revisor